ACORDAO-COMPLETO-2366779

ACÓRDÃO 2081/2019 ATA 34/2019 - PLENÁRIO

VISTA, relatada e discutida esta tomada de contas especial, instaurada em cumprimento ao subitem 9.2 do Acórdão 590/2017-TCU-Plenário em razão de sobrepreço no Contrato 8000001197, firmado entre Furnas Centrais Elétricas S.A. (Furnas) e a empresa Integral Engenharia Ltda. para relocação do trecho I da Ferrovia Centro Atlântica, no âmbito do empreendimento Aproveitamento Hidroelétrico Simplício, entre os estados do Rio de Janeiro e de Minas Gerais.
ACORDAM os ministros do Tribunal de Contas da União, reunidos em sessão do Plenário, ante as razões expostas pela relatora, e com fundamento nos arts. 1º, inciso I, 12, § 3º, 16, inciso III, alínea "c" e § 3º, 19, 23, inciso III, 26, 28, incisos I e II, 57 e 61 da Lei 8.443/1992 c/c os arts. 214, inciso III, alínea "a", e 215 a 217 do Regimento Interno, em: 
9.1. julgar irregulares as contas das empresas Integral Engenharia Ltda. e Marte Engenharia Ltda.;
9.2. condenar os responsáveis abaixo listados ao recolhimento aos cofres de Furnas Centrais Elétricas S.A. dos débitos indicados a seguir, atualizados monetariamente e acrescidos de juros de mora das datas referidas até o pagamento:
9.2.1. Integral Engenharia e Marte Engenharia, solidariamente:
	DATA
	VALOR (R$) 

	31/01/2010
	4.255.055,34

9.2.2. Integral Engenharia:
	DATA
	VALOR (R$) 

	31/01/2010
	1.232.987,90

9.3. aplicar à empresa Marte Engenharia Ltda. multa individual de R$ 700.000,00 (setecentos mil reais) , e à empresa Integral Engenharia Ltda. multa de R$ 900.000,00 (novecentos mil reais) , a serem recolhidas aos cofres do Tesouro Nacional, com atualização monetária calculada da data deste acórdão até o pagamento, se efetuado após o vencimento do prazo abaixo estipulado;
9.4. fixar prazo de 15 (quinze) dias, a contar das notificações, para comprovação, perante o Tribunal, do recolhimento das dívidas acima imputadas;
9.5. autorizar a cobrança judicial das dívidas, caso não atendidas as notificações;
9.6. autorizar o pagamento das dívidas em até 36 (trinta e seis) parcelas mensais consecutivas, caso venha a ser solicitado pelos responsáveis antes do envio do processo para cobrança judicial;
9.7. fixar o vencimento da primeira parcela em 15 (quinze) dias, a contar do recebimento das notificações, e o das demais a cada 30 (trinta) dias, com incidência dos respectivos encargos legais sobre o valor de cada parcela; 
9.8. alertar aos responsáveis que a inadimplência de qualquer parcela acarretará vencimento antecipado do saldo devedor;
9.9. dar ciência desta deliberação aos procuradores-chefes da Procuradoria da República nos Estados de Minas Gerais e Rio de Janeiro.

Tomada de contas especial instaurada em razão de sobrepreço em contrato firmado para a execução dos serviços remanescentes da relocação da Ferrovia Centro Atlântica- FCA, Trecho I, referente às obras do AHE Simplício.

Furnas Centrais Elétricas S.A.

3. Responsáveis: Esec - Escritório de Serviços de Eng. e Consultoria Ltda. (CNPJ 68.809.300/0001-50), Francisco Cordero Donha Filho (CPF XXX.000.918-XX), Integral Engenharia Ltda. (CNPJ 16.629.693/0001-16), Marte Engenharia Ltda. (CNPJ 32.225.757/0001-70) e Paulo Roberto Telles Villas (CPF XXX.273.517-XX).

13.1. Ministros presentes: José Mucio Monteiro (Presidente), Walton Alencar Rodrigues, Benjamin Zymler, Raimundo Carreiro, Ana Arraes (Relatora), Bruno Dantas e Vital do Rêgo.
13.2. Ministro-Substituto convocado: Augusto Sherman Cavalcanti.
13.3. Ministro-Substituto presente: Marcos Bemquerer Costa.

ACORDAO-COMPLETO-2439105

Acórdão 3227/2020 - Plenário

ACORDAO-COMPLETO-2382242

Acórdão 2690/2019 - Plenário

ANA ARRAES

Adoto como parte deste relatório a instrução elaborada na Secretaria de Fiscalização de Infraestrutura de Energia Elétrica, que contou com a anuência dos dirigentes daquela unidade técnica (peças 241/243) :
"INTRODUÇÃO
Cuidam os autos de tomada de contas especial (TCE) instaurada por determinação deste Tribunal por meio do subitem 9.2 do Acórdão 590/2017-TCU-Plenário, da relatoria da Ministra Ana Arraes, em razão superfaturamento de R$ 7.090.755,43 no contrato 8000001197, firmado entre Furnas Centrais Elétricas S.A. (Furnas) e a empresa Integral Engenharia Ltda., no valor de R$ 92.814.434,00 (data-base: janeiro/2010) , para a relocação do trecho I da Ferrovia Centro Atlântica (FCA) , no âmbito do empreendimento Aproveitamento Hidroelétrico (AHE) Simplício, entre os estados do Rio de Janeiro e Minas Gerais.
HISTÓRICO
A instauração desta TCE decorreu da análise das oitivas dirigidas à Furnas e à empresa Integral Engenharia, promovida no âmbito do TC Processo 011.792/2010-8, acerca da constatação da existência de sobrepreço decorrente de preços excessivos frente ao mercado de R$ 10.783.638,80 no contrato 8000001197. As empresas apresentaram justificativas para os serviços mais relevantes na formação do sobrepreço, quais sejam:
a) execução de estaca raiz 20 cm;
b) trilho TR-45 - aço carbono;
c) administração local;
d) manutenção de canteiro;
e) construção de grade, montagem, socaria, alinhamento e acabamento de linha, bitola métrica TR 45, fixação elástica;
f) escavação, carga e transporte de material de 1ª categoria - todas as distâncias; 
g) concreto estrutural - fck = 30,0 Mpa - controle razoável com adição de aditivo; 
h) forma de placa compensada resinada; e
i) dreno longitudinal profundo para corte em solo DPS 02 AC/BC.
Do exame empreendido, foi elaborada nova Curva ABC, em razão da alteração ocasionada por alguns serviços medidos, e, mesmo acatando-se parcialmente alguns argumentos, permaneceu um sobrepreço de R$ 7.090.755,43 (àquela altura já configurado em superfaturamento, uma vez que o contrato 8000001197 estava concluído) .
Ainda no âmbito deste contrato, após o término da relocação da ferrovia, Furnas realizou levantamentos topográficos para elaboração do 'as built' do projeto executivo e constatou inconsistências entre o quantitativo apresentado pela Integral Engenharia em suas medições e os apurados pela estatal.
Diante disso, Furnas encaminhou correspondência à contratada em 22/08/2012 cobrando um débito de R$ 10.478.226,77, relativo ao estorno de medição paga a maior. A Integral Engenharia, inconformada, impetrou ação cautelar (processo n. 0374398-17.2012.8.19.0001) , junto a 28ª Vara Cível do Rio de Janeiro para suspensão da exigibilidade da cobrança e a liminar foi deferida pelo Juízo. Furnas, por seu turno, ajuizou Ação Ordinária de Cobrança contra a contratada perante o mesmo Juízo, com o fito de ser restituída do valor pago a maior. Como não havia decisão de mérito sobre a questão, foi proposto na instrução à peça 126 que Furnas encaminhasse informações atualizadas do resultado final das ações judiciais em curso.
Com base nessas informações foi prolatado o Acórdão 590/2017-TCU-Plenário, de relatoria da Ministra Ana Arraes, que dentre diversas providências, demandou no seu item 9.2 a constituição deste processo de TCE e autorizou a citação dos responsáveis, bem como, por meio do item 9.3, determinou à Furnas que informasse a este Tribunal quando do julgamento de mérito das ações judiciais perante a 28ª Vara Cível do Rio de Janeiro relativas ao processo 0374398-17.2012.8.19.0001.
Foram, assim, expedidos ofícios de citação aos responsáveis, que juntaram as suas respostas a estes autos conforme tabela abaixo:
	Tabela 1 - Relação de ofícios e respostas dos responsáveis
	Destinatário
	Natureza
	Comunicação
	Ciência
	Resposta

	Integral Engenharia Ltda.
	Citação
	Ofício 0204/2017-Peça 171
	21/7/2017Peça 177
	Peças 183 e 184

	ESEC
	Citação
	Ofício 0202/2017Peça 172
	26/7/2017Peça 181
	Peça 193

	Francisco Cordero Donha Filho
	Citação
	Ofício 0203/2017Peça 173
	26/7/2017Peça 182
	Peças 203

	Marte Engenharia Ltda.
	Citação
	Ofício 0205 e 206/2017Peças 174 e 175
	26/7/2017Peça 185
	Peça 190

	Paulo Roberto Telles Villas
	Citação
	Ofício 0207/2017Peça 176
	26/7/2017Peça 180
	Peça 200

Esta instrução tem, portanto, o objetivo de analisar as alegações de defesa oferecidas.
EXAME TÉCNICO
O Sr. Francisco Cordero Donha Filho - Chefe do Departamento de Construção e Geração Térmica - DGE.C, responsável pela aprovação e encaminhamento do orçamento de relocação do Trecho I da Ferrovia Centro Atlântica (FCA) , e o Sr. Paulo Roberto Telles Villas (CPF: 277.273.517 -68) , da empresa Marte Engenharia Ltda., responsável pela elaboração do orçamento da obra, solidariamente à empresa ESEC - Escritório de Serviços de Engenharia e Consultoria Ltda. (Esec) , contratada para avaliar e validar o orçamento elaborada pela Marte Engenharia, e a empresa Integral Engenharia Ltda., beneficiada pelos valores pagos a maior, foram devidamente citadas e apresentaram as suas defesas, conforme a Tabela 1 acima.
As empresas Esec e Marte Engenharia foram representados pelos mesmos advogados e trouxerem defesas com diversos trechos semelhantes, mas com algumas diferenças particulares em relação à atuação de cada empresa frente ao orçamento. 
Da análise dos documentos acostados aos autos, verificou-se que a defesa apresentada pela empresa Integral Engenharia Ltda. foi a mais completa no tocante às justificativas relativas aos serviços com sobrepreço, razão pela qual serão resumidas as suas alegações e, no que for necessário para o esclarecimento dos fatos, comentadas os argumentos trazidos pelos demais.
Alegações de defesa da empresa Integral Engenharia Ltda. (peças 183 e 184) 
Contextualiza o ambiente no qual foi firmado o contrato 8000001197 entre a empresa e Furnas, que decorreu de dispensa de licitação para remanescente de obra, em razão da empresa anteriormente contratada (Convap) não atingir a produtividade necessária para atendimento do cronograma inicialmente estabelecido em 2008 por meio do contrato 18.180.
Afirma que a obra para a relocação da Ferrovia Centro Atlântica (FCA) foi então dividida em três trechos, sendo que o contrato 8000001197 firmado com a Integral em 26/2/2010 se referiu ao Trecho I e abrangia a execução das obras em apenas seis meses. 
Informa que em 15/11/2010 as obras foram devidamente concluídas nos termos contratados, possibilitando a entrada em operação da Usina Hidrelétrica nos prazos previstos pela Administração.
Passa então a tratar da adequação da data-base dos preços referenciais (peça 183, p. 3) .
Assevera que a análise que apontou o sobrepreço incorreu em algumas impropriedades, destacando que foram utilizados referenciais de preços com data-base distinta daquela prevista em contrato. Enquanto os preços contratuais seriam de janeiro/2010, a análise adotou a data-base de setembro/2009. Apresenta trecho do Edital DL.APR.C.0002.2009 e do contrato para comprovar tal afirmação. Apenas com tal correção, já reduziria, aproximadamente, 15% do referido sobrepreço.
Transcreve trechos da jurisprudência do Tribunal e da doutrina sobre a importância de se realizar a comparação de preços dentro da mesma data-base.
I.1. Da necessidade da devida análise da Curva ABC Contratual - Itens reconhecidamente com valores abaixo dos preços referenciais (peça 183, p. 5) 
Lembra que na análise da Curva ABC, além dos itens com sobrepreço, foram considerados também pela Unidade Técnica os serviços contratuais que estaria com preços abaixo dos referenciais de mercado (subpreço) , alcançando um total de R$ 669.500,84, verificados nos serviços 'Fornecimento e transporte das estruturas metálicas em aço USI SAC 350', 'Montagem estruturas metálicas em aço USI-SAC 350', 'Fornecimento, preparo, colocação de aço CA-50' e 'Perfuração rotativa com coroa de vídia em solo, diâmetro HX, com inclinação de 15º com a horizontal inclusive deslocamento dentro do canteiro e instalação da sonda em cada furo'.
Ressalta que se fossem efetivamente considerados todos os itens constantes nos 80% da Curva ABC do contrato o subpreço seria significativamente maior (R$ 2.273.816,17) , o que reduziria o suposto sobrepreço para R$ 3.777.678,10.
I.1.1. Fornecimento de dormentes de madeira para bitola métrica (peça 183, p. 5-7) 
Argumenta que a análise da Curva ABC foi omissa em relação a um dos principais serviços contratuais com preço inferior aos parâmetros de mercado que é o 'Fornecimento de dormentes de madeira para bitola métrica'. Este não havia figurado na Curva ABC original do contrato, mas terminou por integrá-la na medição final, com peso de 1,88%.
Face a ausência de referencial no Sicro 2 e no Sinapi para serviços relativos à superestrutura ferroviária, aproveitou a referência do Edital Dnit 600/2012 para seleção de empresa especializada para fornecimento, transporte e armazenamento no local da obra de dormentes de madeira para a linha férrea no perímetro urbano e pátio de Anísio Brás, no município de Barra Mansa/RJ. O preço de referência para o fornecimento dos dormentes para a bitola métrica no referido edital tem valor unitário de R$ 184,00, na data-base outubro/2012.
Sustenta que deflacionando o preço para a data-base do contrato (jan/2010) haveria um subpreço de R$ 718.809,12.
I.1.2. Itens 'Perfuração rotativa com coroa de vídia em solo, diâmetro HX, com inclinação de 15º com a horizontal inclusive deslocamento dentro do canteiro e instalação da sonda em cada furo' e 'Fornecimento e transporte das estruturas metálicas em aço USI-SAC 350' (peça 183, p. 7-8) 
Quanto ao item 'Perfuração rotativa com coroa de vídia em solo, diâmetro HX, com inclinação de 15º com a horizontal inclusive deslocamento dentro do canteiro e instalação da sonda em cada furo' argumenta que o preço referencial utilizado na análise prevê diâmetro inferior ao previsto em contrato e executado na obra (89,1 mm x 150,0 mm) , o que distorceria o resultado.
Atualiza os preços de referência do Sicro 2 para a data-base de jan/2010 e afirma que os valores contratuais estariam R$ 18.639,61 abaixo dos de mercado.
Em relação ao item 'Fornecimento e transporte das estruturas metálicas em aço USI-SAC 350', advoga que o coeficiente adotado para a produção do insumo Chapa SAC 350 foi de 0,54 toneladas quando o correto seria 1 tonelada, já que a estrutura metálica seria fabricada 100% em chapa de aço, ou seja, 1 tonelada de chapa para a produção de 1 tonelada de estrutura metálica. Destaca ainda que a utilização do coeficiente 1,00 seria conservador, uma vez que não são consideradas perdas provenientes de cortes e manuseio.
Realizando a correção do coeficiente e a data-base dos preços, demonstra que o subpreço seria significativamente maior, de R$ 2.313.450,63.
I.2. Ajustes Necessários aos referenciais de preço adotados - Itens com suposto sobrepreço contratual (peça 183, p. 8) 
Para os itens (i) Conjunto Estaca Raiz equivalente a tubulão D=l,40, inclusive mobilização de batelão; (ii) Construção de grade, montagem, socaria, alinhamento e acabamento de linha, bitola métrica TR 45, fixação elástica; (iii) Tirante Protendido para cortina aço st 85/105 D= 32 mm e (iv) Transporte Local com basculante 10 m3 em rodovia não pavimentada, foi promovida a correção da data-base do referencial. 
Os demais serviços foram tratados individualmente.
I.2.1. Suposta duplicidade de Encarregados de Frente de Obras (peça 183, p. 9-11) 
Alega que houve um equívoco oriundo do próprio certame em relação a este item que constou duas vezes na planilha contratual: uma dentro de Administração Local (R$ 741.750,00) e outra na composição de custos unitários (R$ 2.478.684,97) , o que, segundo o entendimento da Unidade Técnica, ensejaria duplicidade de pagamento.
Defende que o cálculo dos valores dos encarregados previsto na composição de custos unitários do contrato incorreu em algumas inconformidades que acarretaram majoração significativa do montante apontado: (i) os quantitativos utilizados na planilha da Unidade Técnica (peça 120) foram distintos daqueles efetivamente verificados na medição final e (ii) a produtividade prevista na planilha para alguns serviços não estavam em conformidade com a obra. Realizando esse ajuste, constata que o valor final nos custos diretos para o item encarregados totalizou R$ 1.450.957,26 e não R$ 2.478.684,97.
Aduz que o Manual do Sicro 2 define que a função de encarregado deve ser considerada no custo direto da obra. Assim, não procederia o entendimento da Unidade Técnica de que o valor inferior inserido na Administração Local seria o correto, em detrimento ao valor apurado nas CPUs. Se a SeinfraElétrica tivesse que apontar algum valor irregular ou em duplicidade deveria ser aquele discriminado na Administração Local.
Assegura que seguiu a formação de preço apresentada no edital que previu a grande parte do valor dos encarregados nas CPUs e uma parcela inferior na Administração Local, não representando, assim, uma duplicidade de custos.
Afirma que o valor efetivamente incorrido, conforme folhas de pagamento que junta aos autos (peça 184, p. 95-1171) , totalizou R$ 2.348.142,03. Não haveria que se falar, assim, em duplicidade de pagamento e devolução de valores, já que a soma da remuneração de encarregados no contrato (R$ 1.450.957,26 + R$ 741.750,00 = R$ 2.192.707,26) implica em montante menor que o incorrido na execução da obra.
I.2.2. Escavação, carga e transporte de material de 1ª categoria - todas as distâncias (peça 183, p. 11-17) 
Lembra que com os esclarecimentos prestados pela Integral por meio de oitiva, a Unidade Técnica passou a considerar que o trator de esteira realizou os serviços de escavação (desagregação do material) enquanto a escavadeira somente carregou o material para as caçambas, gerando uma produtividade de 235 m³/h para a patrulha composta por escavadeira hidráulica com esteira de 166 kW (CAT 330C) e trator de esteira com lâmina de 228 kW (CAT D8) .
Aduz, contudo, que os equipamentos efetivamente utilizados foram a escavadeira hidráulica CAT 330C e o trator de esteira CAT D6N (108 kW) . Defende que não há norma contratual que estabeleça critérios fixos para a utilização de determinados modelos de equipamentos na execução dos serviços, nem mesmo a norma 'DNER-ES-280/09 - Terraplanagem - Cortes' traz essa obrigatoriedade.
Com base no Manual de Produção da Caterpillar e parâmetros que considera adequado para o caso em tela, calcula uma produção de 200 m³/h, contra os 235 m³/h estimados pela Unidade Técnica, considerando a relação de um trator para cada escavadeira. 
Realiza ajustes nos parâmetros de cálculo da produtividade da escavadeira hidráulica estimado pela Unidade Técnica (tempo de ciclo, capacidade da caçamba) e alcança a produção de 193 m³/h, não havendo, assim, sobrepreço nos serviços de escavação, carga e transporte.
Ressalta também que este Tribunal deixou de considerar as condições climáticas desfavoráveis enfrentadas na execução da obra, conforme preceituaria o próprio Sicro 2. Traz documentos com base na chuva do período procurando demonstrar que teria havido uma improdutividade de 23,1% no período de execução dos serviços de cortes e aterros.
Com mais esse ajuste, advoga que existiria um subpreço de R$ 2.158.492,67, considerando os serviços de ECT 1ª categoria com DMT 400 a 600 m e DMT 1000 a 1200 m.
I.2.3. Escavação, carga e transporte de material de 3ª categoria; Compactação de Bota Fora; Compactação de Aterro (peça 183, p. 17-18) 
Aduz que apenas com a correção da data-base do orçamento e o impacto das condições climáticas desfavoráveis, já se alcançaria subpreços de R$ 377.373,89, R$ 293.44,30 e R$ 245.604,36 para os serviços acima referenciados, respectivamente.
I.2.4. Manutenção de Canteiro (peça 183, p. 18-21) 
Argumenta que o Canteiro de Obras remanescente do contrato 18.180 (da Convap) não atenderia às necessidades da obra prevista no Edital da Dispensa de Licitação DLAPRC.0002.2009, sendo que diversos serviços deveriam ser realizados no local para adequá-lo ao novo empreendimento.
Aduz que o próprio edital previu que a proponente deveria apresentar planejamento do canteiro de obras considerando toda a estrutura já existente, e a execução das obras do canteiro que ainda se fizessem necessárias, como barracões, pátios, redes de serviços, vias de acesso.
Informa que, na prática, o que se verificou é que o canteiro remanescente não fornecia a grande maioria dos elementos exigidos.
Traz uma relação das exigências previstas no edital relativo ao canteiro e à situação que foi deixada pela empresa Convap (se havia sido fornecido parcialmente ou não) - (peça 183, p. 19-20) .
Destaca que o contrato assinado entre Furnas e a Integral previa expressamente a obrigação da contratada de executar a construção de parte do canteiro de obras, assim como todos os equipamentos e estruturas necessárias para a adequada prestação dos serviços.
Afirma que a Integral considerou todas essas questões quando realizou a visita técnica ao local das obras e contemplou na sua proposta a necessidade de execução e instalação parcial do canteiro de obras. Assim, não haveria como questionar os valores apresentados pela contratada, já que foram dimensionadas diante da realidade encontrada em campo e as exigências editalícias.
I.2.5. Perfuração Rotativa em Rocha SX-150 mm e Perfuração Rotativa em solo SX-150 mm (peça 183, p. 21-22) 
Assevera que, assim como ocorrido com o item 'Perfuração Rotativa com Coroa de vídia', os referenciais utilizados por este Tribunal não atendem as especificações contratuais para os serviços: para a 'Perfuração Rotativa em Rocha SX-150 mm' se refere à material de 2ª categoria e para ambos os serviços o diâmetro necessário à sua execução é inferior ao especificado contratualmente (89,1 mm x 150,0 mm) .
Argumenta que a inadequação dos referenciais não possibilitou a análise mais aprofundada do suposto sobrepreço, restringindo os direitos da empresa à ampla defesa e ao contraditório.
Por fim, apenas ajustando a data-base dos preços para janeiro/2010, aponta que o sobrepreço nesses serviços restariam superados, havendo em verdade um subpreço.
I.2.6. Instalação de tirantes 50 mm, carga de trabalho 510 kN (peça 183, p. 22) 
Informa não ter encontrado nos autos a CPU de referência do Sicro 2 com as adaptações realizadas pela equipe de auditoria, o que dificultou o pleno direito ao contraditório e à ampla defesa da empresa.
Contudo, realizado apenas a adequação da data-base, reforça que houve uma redução significativa do sobrepreço de R$ 111.700,42 para R$ 34.153,05 (DOC 17 traz um outro serviço e com sobrepreço diferente) .
I.2.7. Execução de cortina atirantada concreto armado fck=35Mpa AC/BC (peça 183, p. 22-23) 
Salienta a necessidade de adequações nos insumos desta composição, para que os referenciais de preços fiquem em conformidade com as exigências contratuais. Apresenta os ajustes que realizou em anexo próprio e conclui que haveria um subpreço de R$ 115.557,12, ao invés de sobrepreço.
I.2.8. Transição compactada (peça 183, p. 23) 
Questiona a adoção pela equipe de auditoria de usinagem de brita graduada para este serviço, quando na verdade teria sido utilizada a brita comercial, devendo-se adequar os referenciais utilizados, assim como a data-base. Assim, o sobrepreço inicialmente apurado de R$ 8.641,96 passaria a um subpreço de R$ 211.786,94.
I.2.9. Concreto Estrutural Fck = 30 Mpa (peça 183, p. 23-24) 
Alega que não foram promovidas por este Tribunal, na instrução precedente do TC Processo 011.792/2010-8 (peça 126) , todas as adequações necessárias aos referenciais para ajustá-los à realidade enfrentada na obra e prevista em projeto. Defende ajustes nos valores da Usinagem e revisão dos critérios de produtividade da mão de obra, conforme composição que traz em anexo. Com tais alterações o sobrepreço seria reduzido de R$ 200.373,70 para R$ 84.731,31.
I.2.10. Trilho TR 57 Aço Carbono (peça 183, p. 24-28) 
Apresenta o contexto enfrentado pela empresa na execução da obra e para a aquisição dos Trilhos TR-45, que teria se configurado em um cenário desfavorável ao atendimento das exigências do contrato, principalmente em relação ao prazo de execução. Os Trilhos TR-45 deveriam ser adquiridos apenas com fornecedores homologados pela FCA e estar em conformidade com a AREMA (norma norte-americana) .
Apresenta correspondências trocadas com Furnas visando a aquisição dos trilhos TR-45 e as restrições enfrentadas por conta dos fornecedores indicados pela FCA para a entrega do produto, tanto em termos de quantidade mínima do pedido como do prazo necessário para atender o cronograma da obra.
Face à essas restrições, realizou-se reunião para a discussão da substituição do Trilho TR-45 para o TR-57. Após consulta à FCA foi autorizada a referida substituição. Destaca que a Integral cotou preços no mercado, analisou a composição de custos e ofertou à Furnas um preço de venda 0,37% inferior ao previsto em seu orçamento.
 Salienta que envidou todos os esforços possíveis para viabilizar a entrega das obras dentro do exíguo prazo contratual, conseguindo encontrar alternativa tecnicamente viável, mesmo diante de uma situação crítica.
Passando especificamente para os argumentos relativos ao preço do serviço, ressalta que as especificações contidas no Edital 352/2007 do Dnit, referencial adotado pela equipe de auditoria para o apontamento do sobrepreço, são diferentes das especificações técnicas exigidas para a execução do empreendimento, o que faria com que os respectivos custos unitários também tenham diferenças. O produto exigido para a relocação da FCA seria de qualidade superior ao previsto na especificação do Dnit, especialmente em relação aos aspectos de composição química e resistência final. Apresenta tabela com comparação, destacando divergências entre alguns requisitos da especificação de Furnas/AREMA e do Edital 352/2007 do Dnit (peça 183, p. 27) .
Conclui, assim, que aliado às diferenças nas especificações técnicas, as exigências do edital do Dnit não correspondem às do contrato com a Integral nos quesitos prazo, quantidade (que seria insuficiente para uma laminação rotineira) e homologação de fornecedor, não havendo que se falar em sobrepreço, ante as condições distintas enfrentadas.
I.3. Da necessidade de produção de prova pericial
Requer que seja determinada a realização de perícia técnica especializada, com a nomeação de perito externo aos quadros do Tribunal, caso este entenda que a carga probatória apresentada não seja suficiente para demonstrar a regularidade dos preços contratuais.
Requer, ainda, a nomeação de um assistente técnico para acompanhar os trabalhos elaborados pelo perito e a apresentação de quesitos, em conformidade com o art. 465 do Código Civil, aplicável subsidiariamente aos processos administrativos.
Ressalta que a realização de perícia é direito da Integral no processo administrativo, não podendo ser negada pelo Tribunal sob o argumento de que não há previsão em sua regulamentação, já que se trata de direito assegurado pela Lei 9.784/1999.
Análise
Primeiramente cabe analisar o argumento relativo à adequação da data-base dos preços de referência, que deveria ser janeiro/2010 ao invés de setembro/2009.
Conforme se depreende do relatório de auditoria (peça 1, p. 105) , foi adotada a data-base do orçamento de Furnas para a Dispensa de Licitação DL.A.PRC.0002.2009, setembro/2009, como referencial para a análise de preços realizada naquela fiscalização. Tanto Furnas como a Integral Engenharia se manifestaram em sede de oitiva acerca do sobrepreço apontado pela equipe e não trouxeram qualquer ressalva quanto a questão da diferença de data-base.
A Integral traz destacado na sua defesa dois trechos que justificariam a adoção da data-base de janeiro/2010, um do edital da Dispensa de Licitação DL.A.PRC.0002.2009 e outro do contrato 8000001197 (peça 183, p. 3) . Entretanto, não foi encontrado o referido edital na documentação do TC Processo 011.792/2010-8 e a cláusula indicada para o contrato na defesa (10.1) não coincide com a presente na avença à peça 14, p. 44.
Nada obstante, examinando o Projeto Básico que apoiou a dispensa em debate, observa-se que existe previsão no item 7.7 de conteúdo semelhante ao indicado pela defesa, apontando a data-base como janeiro/2010, conforme abaixo (peça 11, p. 11) :
7.7. Como data-base de preço da proposta será considerado o mês da data de sua apresentação, ou seja, se apresentação da Proposta ocorrer em janeiro/2010, a data-base econômica dos preços será considerada como janeiro/2010. (destaques nossos) 
O contrato, por sua vez, traz na cláusula nona, parágrafo primeiro, disposição relativa ao preço que conduz ao entendimento de que a data-base a ser considerada é a da apresentação da proposta de preços.
§ 1° - Os preços estabelecidos neste CONTRATO são fixos e irreajustáveis, salvo se, a cada período de 12 (doze) meses, contado a partir da data de apresentação da proposta de preços da Contratada, as condições de preço e de qualidade, no mercado, quando aplicáveis, determinem a sua revisão para mais ou para menos, na forma da legislação vigente.
Apesar de as planilhas de preço da Integral não deixarem assente qual a data-base considerada no seu orçamento, a proposta entregue por aquela empresa data de 27/1/2010, conforme folha de rosto à peça 14, p. 212. Também, a análise realizada por Furnas relativa a esta dispensa, confirma que a entrega das propostas se deu naquela data (peça 14, p. 86) . 
Neste mesmo documento se depreende que o orçamento de Furnas que serviu de comparação para os preços apresentados pela Integral e Delta Engenharia tinha data-base de dezembro/2009, conforme excerto abaixo (peça 14, p. 88) :
10.2. O valor do orçamento, base dezembro de 2009, constante da Dispensa de Licitação é de R$93.623.080,18, já com o B.D.I. incluso.
10.3. O preço proposto pela Integral Engenharia Ltda. é aproximadamente 0,86% inferior ao orçado por Furnas. (destaques nossos) 
O próprio projeto básico já indicava que a data-base do orçamento de Furnas seria dezembro/2009 (peça 11, p. 13) . Nota-se, contudo, que o total de R$ 93.623.080,18 do orçamento está lastreado no orçamento montado pela Marte Engenharia que utilizou em grande parte custos com data-base de setembro/2009 (peça 11, p. 109-114 - orçamento sintético - e peça 11, p. 171-240 e peça 12 - composições utilizadas) . Notou-se apenas alguns insumos relativos à composição da Administração Local em que se trazem referências à data-base dezembro/2009 (peça 11, p. 172) .
Conclui-se, portanto, que o orçamento de Furnas para a Dispensa de Licitação, tomado como parâmetro para a análise da equipe de auditoria, tinha como data-base, para a grande maioria dos seus serviços, o mês de setembro/2009.
Entretanto, pelas disposições previstas no Projeto Básico daquela dispensa e no contrato 8000001197, transcritas acima, a data-base a ser considerada para o orçamento da Integral Engenharia seria o mês de janeiro/2010. Assim, assiste razão àquela empresa, cabendo-se fazer os ajustes nos custos paradigmas deste Tribunal para contemplar a correta data-base.
I.1. Da necessidade da devida análise da Curva ABC Contratual - Itens reconhecidamente com valores abaixo dos preços referenciais (subpreços) 
I.1.1. Fornecimento de dormentes de madeira para bitola métrica
Inicialmente, é preciso informar que a análise da Curva ABC não foi omissa em relação ao serviço em tela. Na verdade, este não figurava na parte A da Curva (serviços que, agrupados por sua maior relevância, representavam 80% do valor do empreendimento) , que se baseou no contrato firmado com a Integral. Ocorre que na fase da análise das oitivas, verificou-se que os quantitativos medidos para alguns serviços foram diferentes dos previstos em contratos, o que causou alteração em alguns itens que compunham a curva original, fazendo com que o fornecimento de dormentes ingressasse no grupo dos 80% mais relevantes.
Uma vez que este item não fora analisado pela equipe durante a auditoria, decidiu-se por não realizar o confronto de preços na fase de oitiva, pois os manifestantes não haviam se pronunciado sobre ele, em respeito aos princípios do contraditório e da ampla defesa.
Contudo, uma vez que a própria Integral requer neste momento que este serviço seja considerado, será realizada a sua análise de preços.
Em razão da ausência de referenciais de custos no Sicro 2 e no Sinapi para o serviço em tela, o defendente utiliza o valor de R$ 184,00 obtido no Pregão 600/2012 do Dnit, referente à 'seleção de empresa especializada para fornecimento, transporte e armazenamento no local da obra, de Dormentes de Madeira' e informa que a data-base é de outubro/2012. Retroage este valor para janeiro/2010 e assevera que o montante de referência a ser considerado com paradigma deveria ser de R$ 208,00 (já incluso o BDI de 29,39%) .
Um primeiro ponto que merece reparo é em relação ao cálculo realizado para retroagir o valor previsto no edital. O defendente utiliza o INCC, quando o mais coerente seria o Índice de Reajustamento de Obras Ferroviárias - Superestrutura de Via Permanente (com fornecimento de material) , divulgado no sítio eletrônico do próprio Dnit, com base em levantamento realizado pela Fundação Getúlio Vargas.
Também, o valor mais indicado para servir como referência deveria ser o praticado pela empresa vencedora do certame que ofereceu R$ 174,01 (peça 213) , ao invés dos R$ 184,00. O montante orçado previsto no edital pode servir como balizador quando não se tem o resultado da licitação. Com a sua conclusão, o valor contratado passa a refletir melhor as condições de mercado.
No seu cálculo, a Integral apenas retroagiu o valor de 184,00 e aplicou o BDI de 29,39% (peça 184, p. 64) . Cabe observar, contudo, que a contratação realizada pelo Dnit por meio do Pregão Eletrônico 600/2012 já sofreu a incidência de um BDI da empresa fornecedora. Assim, para efeito de comparativos o mais adequado seria a aplicação de um BDI diferenciado para aquisição de materiais relevantes. O próprio Dnit, por meio do Memorando-Circular 12/2012/Direx, de 9/3/2012, orientou que fosse utilizado BDI diferenciado em custos definidos por meio de cotação em mercado para serviços não constantes do Sicro 2 (peça 214) no percentual de 15%.
Retroagindo os R$ 174,01 com base no Índice de Reajustamento de Obras Ferroviárias - Superestrutura de Via Permanente (com fornecimento de material) - peça 215 e aplicando o BDI de 15% obtêm-se R$ 180,28 ( (174,01 / 1,11) x 1,15) . Esse valor se encontra abaixo dos R$ 208,00 calculados pelo defendente, mas ainda acima dos R$ 142,03 previsto no orçamento.
Entretanto, é necessária atenção a outra questão: a licitação escolhida como referência pela defendente. Compulsando o sítio eletrônico do Comprasnet, foi possível encontrar outro pregão eletrônico realizado pelo próprio Dnit para fornecimento de dormentes de madeira (Pregão 259/2010) - peça 216. Percebe-se que as especificações e dimensões para o dormente de madeira - bitola métrica são as mesmas contidas no Pregão 600/2012 (vide peça 184, p. 26-47 e peça 216, p. 18-34) . Existem algumas diferenças em termos de quantitativos, mas tanto o Pregão 259/2010 (31.357 unidades) quanto o 600/2012 (23.900 unidades) têm montantes superiores aos do contrato firmado com a Integral (10.896 unidades) . 
O orçamento do Pregão 259/2010 para a contratação de dormentes de madeira - bitola métrica previa um preço unitário de R$ 103,67 (peça 216, p. 39) e o valor ofertado pela empresa vencedora do certame foi de R$ 102,50 (peça 217) . A licitação foi realizada em outubro de 2010, ou seja, mesmo ano da proposta de preços apresentada pela Integral Engenharia, com um interregno de aproximadamente nove meses entre as duas. Portanto, considera-se este referencial mais apropriado do que o trazido pela contratada, em razão do lapso temporal entre o Pregão 259/2010 e a proposta da Integral ser bem menor do que o do Pregão 600/2012 e aquela avença, minimizando-se efeitos de possíveis distorções nos custos, por conta de retroação por um período mais longo.
Cabe notar, também, que o valor utilizado pela Marte Engenharia para elaborar o orçamento de referência para a Dispensa de Licitação em tela apresentou um custo de R$ 107,60 (peça 12, p. 64) , ou seja, número bem mais próximo ao obtido no Pregão 259/2010. Sobre esse montante foi a aplicado o BDI de 32%, alcançando os R$ 142,03 constantes na planilha da referida dispensa. 
Para uma correta comparação, os R$ 102,50 oferecidos no Pregão 259/2010 deveria sofrer uma retroação para a data-base janeiro/2010, que segundo o Índice de Reajustamento de Obras Ferroviárias - Superestrutura de Via Permanente (com fornecimento de material) implicaria um percentual em torno de 2,2% (218,951 / 214,180) . Adotando-se, conservadoramente, os R$ 102,50 ofertado no pregão (sem a retroação) e aplicando-se o BDI de 29,39% (paradigma usado pela equipe de auditoria) , também de forma conservadora, haja vista o comentário sobre o BDI diferenciado retratado anteriormente, obtém-se R$ 132,63. 
Percebe-se, assim, que com este referencial haveria um sobrepreço e não um subpreço, como defende a Integral, que ficaria em R$ 102.479,60, ou 7,09%, já incluso o BDI (planilha 'Curva ABC medição final Relocação Trecho I Ferrovia (SAO) alterada' no Item não digitalizável à peça 233) .
I.1.2. Itens 'Perfuração rotativa com coroa de vídia em solo, diâmetro HX, com inclinação de 15º com a horizontal inclusive deslocamento dentro do canteiro e instalação da sonda em cada furo' e 'Fornecimento e transporte das estruturas metálicas em aço USI-SAC 350'
Para o serviço 'Perfuração rotativa com coroa de vídia em solo, diâmetro HX, com inclinação de 15º com a horizontal inclusive deslocamento dentro do canteiro e instalação da sonda em cada furo' a equipe de auditoria utilizou o mesmo referencial que o adotado pela Marte Engenharia no orçamento realizado para a Dispensa de Licitação DL.A.PRC.0002.2009.
A composição '2 S 04 002 01 - Perfuração para dreno sub-horizontal mat. 1a cat.' do Sicro 2 utilizada como referência pela Marte Engenharia utiliza a linha NX, que possui diâmetro externo de 89,1 mm para execução de sondagem ou diâmetro interno com niple de 76,4 mm, conforme se depreende da Norma DNER-PRO102-97 (peça 218, p. 7) . Naquele documento também é possível observar que o diâmetro HX (externo) , contido no serviço em exame, é de 114,5 mm e não 150 mm, como alega a Integral. 
A adoção do referencial para o diâmetro NX se deu por conta da ausência de serviço específico no Sicro 2 que contivesse a linha HX. Vale lembrar que a Marte Engenharia empregou custo maior (R$ 139,18) do que o previsto na composição '2 S 04 002 01 - Perfuração para dreno sub-horizontal mat. 1a cat.' que era de R$ 132,55. A consultora informa que usou a composição Sicro 2 S 04 002 01 proporcional ao preço do serviço '01.06.04.03 - Perfuração rotativa em solo NX 75mm' do orçamento-base (peça 11, p. 119-120) . Este teve como paradigma a composição Sicro 2 S 04 002 01. Não restou claro, contudo, como foi efetuado este cálculo proporcional.
Em consulta ao Novo Sicro, foi possível verificar a existência do serviço '2005759 Perfuração para dreno sub-horizontal em material de 1ª categoria com D = 75 mm (linha NW) ', similar ao 2 S 04 002 01 do Sicro 2. Entretanto, encontrou-se a composição '5605938 Perfuração para tirantes em material de 1ª categoria com diâmetro de até 120 mm' que se mostra mais adequada para o caso em tela, já que o item 'Perfuração rotativa com coroa de vídia em solo, diâmetro HX, com inclinação de 15º com a horizontal inclusive deslocamento dentro do canteiro e instalação da sonda em cada furo' contempla a execução de cortina atirantada e não de drenagem.
Além disso, o diâmetro previsto na composição 5605938 do Novo Sicro (até 120 mm) atende ao requisito do diâmetro HX (114,5 mm externo e 100,2 mm interno com niple) .
O custo do serviço 5605938 no Novo Sicro é de R$ 11,56 (peça 219, p. 3) , enquanto o do item 2005759 é de R$ 21,14 (peça 219, p. 1) , base janeiro/2017. Vale notar, inicialmente, que as produtividades desses serviços são maiores do que a perfuração do Sicro 2. Essa alteração pode ter ocorrido em razão da revisão que as composições sofreram com a incorporação de equipamentos mais modernos com uma maior produtividade. Ressalvado este ponto, percebe-se que a perfuração para os tirantes no Novo Sicro é mais barata do que a perfuração para dreno sub-horizontal. 
Assim, a utilização da composição '2 S 04 002 01 - Perfuração para dreno sub-horizontal mat. 1a cat.' do Sicro 2 como referencial para o orçamento da cortina atirantada na dispensa de licitação em análise foi conservadora, já que esta não era a mais adequada para a execução do serviço.  Como se demonstrou, caso adotado o serviço mais apropriado para o caso em tela, a tendência é que o seu valor fosse mais econômico.
Entretanto, para manter a coerência com a aceitação do argumento acerca da data-base do contrato, será efetuada a atualização, sendo aplicado a variação no custo deste serviço entre setembro/2009 a janeiro/2010 de 1,073 (R$ 142,22 / R$ 132,55) , alterando o seu custo unitário de R$ 139,18 para R$ 149,34, aumentando o subpreço para R$ 105.841,84 (planilha 'Curva ABC medição final Relocação Trecho I Ferrovia (SAO) alterada' no Item não digitalizável à peça 233) .
Para o serviço 'Fornecimento e transporte das estruturas metálicas em aço USI-SAC 350', a equipe de auditoria utilizou a composição produzida pela Engevix, tomada como referência pela Marte Engenharia para o orçamento da relocação da ferrovia, substituindo o custo de alguns insumos pelos seus similares do Sicro 2, ou seja, não foram alterados quaisquer parâmetros dos coeficientes adotados naquele serviço.
Essa composição é medida por toneladas (t) . O coeficiente do insumo 'Chapa SAC 350', em tese, poderia ser 1 e não 0,54, conforme argumenta o defendente, uma vez que não há outro material que, conjuntamente com a referida chapa, vai integrar o serviço.
Há que se observar, contudo, que a referida composição padece de outras impropriedades: por exemplo, foram incluídos o engenheiro e o supervisor de montagem, quando tais profissionais são, geralmente, considerados no custo da Administração Local. Notem que a própria Integral não contempla essa mão de obra nas suas composições de preços unitários (peça 115) . Além disso, a composição da contratada para esse serviço não traz qualquer detalhamento dos insumos que a integram, mas apenas um custo fechado para o material 'IM2812 - ESTRUTURA METALICA' (peça 115, p. 47) . Assim, não há como se certificar se os demais insumos presentes na composição paradigma do orçamento-base seriam de fato devidos ou não e se os seus coeficientes estão coerentes ou não com aqueles praticados pela contratada.
Essa mesma estrutura de custo foi utilizada para o serviço 'Montagem de Estruturas metálicas -: USI-SAG350', com a inclusão do engenheiro e supervisor como insumos de mão de obra. Vale lembrar que este também apresentou subpreço em favor da Integral.
Buscando uma referência de preços oficial para este serviço, foi encontrada a composição '2408149 Estrutura em chapa de aço ASTM A36 corte, solda e montagem - fornecimento e instalação' no Novo Sicro. O custo unitário deste para o Rio de Janeiro no mês de janeiro de 2017 (data-base mais antiga oferecida pelo novo sistema) é de R$ 10,94/kg (peça 219, p. 2) . Incluindo-se o transporte, o valor passa para R$ 11,19/kg (considerando as distâncias previstas na composição da Marte Engenharia à peça 12, p. 116) . 
Retroagindo este valor para janeiro de 2010, pelo índice de Reajustamento de Obras Rodoviárias - Obras de Arte Especiais (278,018 / 203,713) - índice mais indicado para Estruturas Metálicas pela Instrução de Serviço/DG n. 03, de 12 de maio de 2017, do Dnit, obtém-se R$ 8,20. Se fosse utilizado o INCC-DI, o custo retroagido seria de R$ 6,85.
Caso mantidos os coeficientes e insumos inicialmente previstos na composição aproveitada pela Marte, a despeito de algumas impropriedades, e realizando-se a correção da data-base para janeiro/2010, seria obtido um custo unitário de R$ 7,42.
Alterando-se o coeficiente da chapa de aço para 1,00, conforme defende a Integral (o Novo Sicro utiliza 1,03) e retirando-se apenas o engenheiro da composição paradigma da equipe com base na da Marte Engenharia (já que o supervisor de montagem foi considerado nas CPUs, conforme análise acerca dos encarregados realizada mais à frente) , alcança-se R$ 9,81 (planilha 'Algumas composições da auditoria modificadas (abas em laranja) ' no Item não digitalizável à peça 233) .
Em que pese o valor de R$ 8,20 acima referenciado, baseado no Novo Sicro, se utilizar de uma composição de custo semelhante ao caso concreto em análise, é preciso fazer algumas considerações. Em primeiro lugar, é possível que o custo obtido tenho sido influenciado por algumas distorções que a retroação pode causar quando realizado por um prazo mais longo (sete anos, no caso em tela) . 
Outro ponto se refere à chapa de aço utilizada nas duas composições. Enquanto o serviço do Novo Sicro utiliza a chapa de aço em perfis ASTM A36, a especificada para a obra a relocação da ferrovia prevê a USI SAC-350. A primeira é produzida segundo a norma da American Society for Testing and Materials (ASTM) , enquanto a segunda em norma da Usiminas (siderúrgica brasileira) . Ambas têm aplicação na construção civil (por exemplo, em pontes, como no caso concreto) , sendo que a segunda é em aço de melhor qualidade, com uma maior proteção contra à corrosão (peça 232, p. 11 e 15) .
Em tese, portanto, o custo do aço com a especificação USI SAC-350 tenderia a ser mais caro que com a ASTM A36. No entanto, não foi encontrada uma referência de custos fidedigna que pudesse balizar essa diferença.
Assim, de forma conservadora, será utilizado o custo de R$ 9,81 acima calculado, que implica em um preço de R$ 12,69, elevando-se o subpreço para R$ 2.169.926,72, ou -30,59%, já incluso o BDI (planilha 'Curva ABC medição final Relocação Trecho I Ferrovia (SAO) alterada' no Item não digitalizável à peça 233) 
I.2. Ajustes Necessários aos referenciais de preço adotados - Itens com suposto sobrepreço contratual
De forma semelhante ao praticado pela Integral, para os itens (i) Conjunto Estaca Raiz equivalente a tubulão D=l,40, inclusive mobilização de batelão; (ii) Construção de grade, montagem, socaria, alinhamento e acabamento de linha, bitola métrica TR 45, fixação elástica; (iii) Tirante Protendido para cortina aço st 85/105 D= 32 mm e (iv) Transporte Local com basculante 10 m3 em rodovia não pavimentada, promoveu-se a correção dos preços paradigma deste Tribunal para a data-base janeiro/2010, conforme consta na planilha 'Curva ABC medição final Relocação Trecho I Ferrovia (SAO) alterada' no Item não digitalizável à peça 233.
I.2.1. Suposta duplicidade de Encarregados de Frente de Obras
O orçamento elaborado pela Marte Engenharia para a Dispensa de Licitação DL.APR.C.0002.2009 considerou os Encarregados de Frente de Obra no item Administração Local, como uma estimativa de custo (sem BDI) de R$ 459.540,00 (peça 11, p. 172) , valor próximo ao adotada pela equipe de auditoria como seu paradigma (R$ 449.550,00) . 
A análise promovida na instrução à peça 126, reputou razoável o cálculo apresentado pela Integral Engenharia (com base nas folhas de pagamento disponibilizadas) , já que um levantamento expedito nas folhas trazidas aos autos indicou um custo de R$ 726.034,28 (Item não digitalizável à peça 119) contra os R$ 741.750,00 justificados pela Integral (peça 19, p. 129) .
Contudo, em razão dos diversos serviços, especialmente os do Sicro 2 (mas não os únicos) , que serviram de parâmetro para o orçamento-base da dispensa, já considerarem encarregados de frente nas suas composições, efetuou-se levantamento em cada um deles e, de acordo com os quantitativos medidos, alcançou-se um custo total de R$ 1.999.663,85 (e preço de R$ 2.478.684,97, com o BDI) . Tal valor foi considerado como pago a maior, haja vista a defesa apresentada pela Integral justificar que os encarregados de frente de obra foram alocados na Administração Local em patamar bem superior ao estimado no orçamento-base e com base nas folhas de pagamento apresentadas.
 Em face deste apontamento, a defendente agora argumenta que apenas seguiu a formação de preço presente no edital e que previu a maior parte do valor dos encarregados nas CPUs e uma parcela menor na Administração Local, alegando que não haveria que se falar em duplicidade de pagamento.
 Inicialmente, é preciso lembrar que a divisão de uma parcela dos encarregados de frente de obra na Administração Local e outra nas CPUs não é uma forma usual nem se coaduna com a boa prática de orçamentação. Ou se aloca em uma rubrica ou na outra, até como uma forma de facilitar o controle dos valores despendidos. O Manual de Metodologia e Conceitos do Sicro 2 (2003) considerava a inclusão dos encarregados de frente de obra nas CPUs, enquanto que os encarregados gerais estariam alocados na Administração Local (p. 26 daquele Manual) :
Administração Local - Compreende o conjunto de atividades realizadas no local do empreendimento pelo Executor, necessárias à condução da obra e à administração do contrato. É exercida por pessoal técnico e administrativo, em caráter de exclusividade. Seu custo é representado pelo somatório dos salários e encargos dos componentes da respectiva equipe, que inclui pessoal de serviços gerais e de apoio. Segundo a metodologia adotada, estão incluídos também na administração local, os mestres e encarregados gerais, visto que os níveis inferiores da hierarquia estão incluídos diretamente nas Composições de Atividades e Serviços. Este custo depende da estrutura organizacional que o Executor vier a montar para a condução de cada obra e de sua respectiva lotação de pessoal. Não existe modelo rígido para esta estrutura. As peculiaridades inerentes a cada obra determinarão a estrutura organizacional necessária para bem administrá-la. (destaques nossos) 
Cabe lembrar, entretanto, que essa metodologia foi alterada com o advento do Novo Sicro, que esclarece o seguinte no seu Manual de Metodologia e Conceitos - 2017 (p. 39) :
3.2. Eliminação dos Custos Indiretos das Composições
Face às dificuldades em se mensurar a influência de alguns custos indiretos nos serviços, optou-se pela sua exclusão das composições de custos, sendo mantidos nas mesmas apenas os componentes passíveis de medição direta.
O SICRO exclui os custos referentes a encarregados das composições de custos e os aloca em metodologia específica da Administração Local. (destaques nossos) 
Assim, os encarregados de frente de obra no Novo Sicro estão contemplados no item Administração Local e não nas CPUs.
Percebe-se, portanto, que havia uma certa incoerência no orçamento-base montado pela Marte Engenharia quando considerou os encarregados de frente de obra na Administração Local e não providenciou a retirada do custo desses profissionais contidos nas composições do Sicro 2 e de outras que tenha tomado como referência.
Visando comprovar que não haveria duplicidade de pagamento, a Integral traz um levantamento, baseado nas suas folhas salarias do empreendimento, que teria incorrido em um custo total com os encarregados de R$ 1.814.778,60 (ou R$ 2.348.142,03, já incluso o BDI) - peça 184, p. 95-1171.
Primeiro ponto a chamar atenção é a divergência entre o valor apresentado na manifestação durante a fase de oitiva (R$ 741.750,00) e o montante por ora revelado (R$ 1.814.778,60) .
Examinando o levantamento da defendente, verifica-se que o cerne da diferença consiste na contabilização dos profissionais com a designação de 'feitor' (de ferrovias, de via permanente, de armação, de carpintaria, de terraplanagem etc.) - peça 184, p. 1168-1170, na mesma categoria que os encarregados.
Apenas com base nos salários praticados para os encarregados e para os feitores nas folhas de pagamentos disponibilizadas, observa-se que existe diferença entre esses profissionais. Enquanto os salários dos encarregados encontram-se na casa dos R$ 2.000,00 (pode variar um pouco para mais ou para menos a depender do grau de experiência) , o dos feitores está em torno dos R$ 1.000,00. Esse valor é mais próximo do montante pago à mão de obra diretamente ligada aos serviços, como pedreiros, carpinteiros, armadores (R$ 900,00) .
Infere-se, nesta obra em particular, que tenha sido utilizada a figura do feitor como um intermediário entre o encarregado e a mão de obra direta, ou então, como um profissional mais especializado atuando com a aqueles operários nas frentes de serviço.
Normalmente, o organograma de uma obra envolvendo os profissionais mais ligados aos serviços de produção segue a seguinte configuração (retirado do sítio eletrônico https://pedreirao.com.br/hierarquia-de-uma-obra-de-construcao-civil-passo-a-passo/ em 30/1/2019) :
Não é comum a figura do feitor nas obras em geral. Contudo, em obras de ferrovias é possível encontrar algumas referências a este profissional com a função de supervisão (como se fosse um encarregado) . É disso que se depreende da Classificação Brasileira de Ocupações (CBO) do Ministério do Trabalho (peça 220) :
7102-05 - Mestre (construção civil) 
Construtor civil, Edificador - mestre de obras, Encarregado de alvenaria, Encarregado de construção civil, Encarregado de construção civil e carpintaria, Encarregado de construção civil e manutenção, Encarregado de obras, Encarregado de obras de manutenção, Encarregado de obras e instalações, Encarregado de obras, manutenção e segurança, Encarregado de servente, Fiscal de construção, Mestre de construção civil, Mestre de instalações mecânicas de edifícios, Mestre de manutenção de obras civis, Mestre de manutenção de prédios, Mestre de obras, Mestre de obras civis, Supervisor de conservação de obras, Supervisor de construção civil, Supervisor de construção e conservação, Supervisor de construções e manutenção
7102-10 - Mestre de linhas (ferrovias) 
Feitor de turma (ferrovias) , Feitor de turma de ferrovia, Feitor de vias férreas, Mestre de linha férrea, Mestre de supervisão de linhas (ferrovias) , Programador ferroviário, Supervisor de controle de linhas ferroviárias
 (...) 
Descrição Sumária
Supervisionam equipes de trabalhadores da construção civil que atuam em usinas de concreto, canteiros de obras civis e ferrovias. Elaboram documentação técnica e controlam recursos produtivos da obra (arranjos físicos, equipamentos, materiais, insumos e equipes de trabalho) . Controlam padrões produtivos da obra tais como inspeção da qualidade dos materiais e insumos utilizados, orientação sobre especificação, fluxo e movimentação dos materiais e sobre medidas de segurança dos locais e equipamentos da obra. Administram o cronograma da obra.
Notem que existem alíneas específicas para a designação dos encarregados na construção civil em geral e a para as ferrovias, utiliza-se a nomenclatura de feitor. Ambos tendo como uma das atribuições a supervisão dos trabalhadores, conforme descrição acima transcrita, ou seja, apesar do nome de 'feitor', a função seria semelhante à do encarregado de obras em cada uma das suas especialidades.
A Integral, entretanto, além da função dos encarregados, inclui funcionários com a designação de 'feitor' para as várias especialidades da obra, como carpintaria, armação, concreto etc. Não restou claro qual a função desses profissionais, haja vista a existência dos encarregados na equipe. Como comentado, é possível que este seja um intermediário entre o encarregado e a mão de obra direta, ou então, como um profissional mais especializado atuando com os operários nas frentes de serviço. 
Uma alternativa para se certificar sobre a natureza da sua atuação seria o levantamento do custo da mão de obra direta nas composições de preços unitários do orçamento-base e compará-lo com os pagamentos realizados nas folhas dos salários disponibilizadas pela Integral. No entanto, um levantamento desta magnitude, neste momento processual, iria implicar uma grande demanda de tempo e esforço sem a certeza de se obter o resultado almejado, qual seja a evidência de que os custos previstos nas composições do orçamento-base seriam congruentes com o valor pago pela Integral para a mão de obra direta vinculado aos serviços, incluindo os feitores.
Percebem, ainda, que a própria Integral não contemplou nas suas composições os encarregados de frente de obras. Apenas em alguns poucos serviços que envolvem a execução de via permanente (a exemplo de 'Carga transporte e descarga de dormentes na frente de serviço', 'Carga transporte e descarga de trilhos com guindaste ferroviário', 'Montagem e assentamento de AMV 1:10' etc.) tem a figura do 'Feitor de linha' (vide os casos citados à peça 115) .
De forma conservadora, e, excepcionalmente, neste caso concreto, será acatada a utilização dos diversos feitores trazidos pela Integral como se encarregados fossem para efeito de contabilização do montante pago para a rubrica desses profissionais.
 Seguiu-se, então, para a conferência do levantamento realizado pela Integral na sua folha de salários. O valor encontrado de R$ 2.347.017,22 (já com BDI) divergiu pouco dos R$ 2.348.142,03 apresentados pela Integral (vide peças 184, p. 1171 e planilha 'Levantamento de custos com encarregado Integral (conferência) ' no Item não digitalizável à peça 221) . 
A defendente questiona que o levantamento dos encarregados realizado pela Unidade Técnica à peça 120, com base nas composições de custos previstas no orçamento-base, teriam algumas inconformidades. O primeiro ponto diz respeito aos quantitativos do contrato utilizados no levantamento, quando deveriam ser os da medição final, segundo o argumento da Integral. 
Esse entendimento, contudo, tem que ser observado com outra perspectiva. É preciso lembrar que Furnas terminou por pagar o valor contratual por completo para a Integral. Apenas posteriormente a este pagamento, é que a Estatal realizou um levantamento de campo para elaboração do as built do projeto executivo e descobriu a existência de inconsistências entre os quantitativos apresentado pela Integral em suas medições e os apurados por ela em alguns serviços (esse assunto foi abordado na instrução à peça 126, p. 69-70 e informado no Histórico desta instrução) . 
Portanto, a contratada recebeu os valores de acordo com os quantitativos previstos em contrato e não os da medição final realizada por Furnas. Notem que as quantidades trazidas pela Integral no seu levantamento à peça 184, p. 75-81 são aqueles da medição final realizada por Furnas que implicou um total de R$ 82.336.207,23. Entretanto, a Integral recebeu R$ 92.814.434,00 e a diferença de R$ 10.478.226,77 é o montante que a estatal tenta recuperar judicialmente, por meio de ação cautelar impetrada contra a Integral Engenharia na Justiça Estadual do Rio de Janeiro (processo 0374398-17.2012.8.19.0001) .
Diligenciou-se Furnas buscando informações atualizadas acerca desta ação judicial. Em resposta, a estatal informou que (peça 222) :
1. Em setembro de 2012, a Integral Engenharia Ltda. ajuizou ação cautelar em face de FURNAS, visando à suspensão de exigibilidade da quantia de R$ 14.541.588,74, cobrada por esta Concessionária, a título de pagamentos efetuados a maior, quando das medições realizadas no âmbito do Contrato n° 8000001197 (relocação do trecho 1 da Ferrovia Centro Atlântica - FCA, nos Municípios de Chiador-MG e Sapucaia-RJ) .
2. Deferida a tutela cautelar pretendida pela Integral, por meio de decisão mantida em sede recursai, FURNAS apresentou defesa, após o que as partes informaram as provas que pretendiam produzir.
3. Todavia, o Juízo da 28ª Vara Cível prolatou sentença extinguindo a ação cautelar, sem resolução do mérito, ao argumento de que a conversão da tutela cautelar em tutela incidental, nos autos da ação principal movida pela Integral em face de FURNAS (ação ordinária n° 0024147-34.2013.8.19.0001) , acarretou a perda do objeto daquela ação.
4. No momento, aguarda-se pela remessa dos autos da ação cautelar para o arquivo judicial.
5. Nos autos da ação ordinária, foram deferidas a produção de prova documental superveniente e a realização de pericial técnica de engenharia, sendo que, apresentados quesitos e mídia digital pelas partes, encontra-se em curso prazo para manifestação de FURNAS a respeito.
6. Em anexo, as principais decisões processuais. (destaques nossos) 
Observa-se, destarte, que ainda não houve decisão de mérito sobre a questão, sendo as discussões levadas aos autos da ação ordinária 0024147-34.2013.8.19.0001. Ou seja, essa seria mais uma razão para que os quantitativos finais do contrato fossem aqueles balizadores para o levantamento dos encarregados, já que não houve resolução do mérito e o valor efetivamente recebido pela Integral foi aquele previsto em contrato (R$ 92.814.434,00) . 
Nada obstante, de maneira conservadora, promoveram-se adaptações na planilha de levantamento dos encarregados para contemplar os quantitativos da medição final, os quais serão utilizados nos cálculos adiante efetuados. Importa observar, ainda, que tal medida aplicada ao insumo 'encarregado de frente de obras' se mostra condizente com a análise de preços dos serviços do contrato efetuada na instrução pretérita (peça 126, p. 67-68) , para os quais foram utilizadas as quantidades medidas, evitando-se, assim, a duplicação no computo dos valores no caso de decisão favorável à Furnas na esfera judicial. 
Ainda acerca dos valores discutidos no âmbito da ação ordinária 0374398-17.2012.8.19.0001, tendo em vista o deslinde informado pela Estatal de que as discussões foram levadas à ação 0024147-34.2013.8.19.0001, propõe-se, nos moldes do que fora deliberado no item 9.3 do Acórdão 590/2017-TCU-Plenário, determinar a Furnas que informe ao TCU quando do julgamento de mérito das ações judiciais perante relativas ao processo 0024147-34.2013.8.19.0001. Isso posto, cabe assinalar que, caso Furnas não obtenha êxito em sua iniciativa, caberá a constituição de TCE para identificação dos responsáveis pelas medições a maior e citação destes em solidariedade com a contratada. 
A outra impropriedade que a Integral alega se refere à produtividade prevista na composição de alguns serviços contratuais que estariam em desconformidade com a realidade da obra e que foram usadas para o levantamento dos encarregados pela Unidade Técnica. Os itens em comento são aqueles que envolvem, basicamente, os serviços de 'Escavação, carga e transporte de material de 1ª categoria' nas suas diversas distâncias, 'Escavação, carga e transporte de material de 2ª categoria, DTM 50 a 200 m', 'Reaterro e compactação de vala material de 1ª categoria (p/ OACs) ' e 'Carga, transporte e descarga de dormentes na frente de serviço' (vide números em vermelho na coluna 'Produção da Equipe' à peça 184, p. 78-81) .
Os questionamentos relativos à produtividade dos equipamentos dos serviços de escavação, carga e transporte de material de 1ª e 2ª categoria se concentram na questão da utilização da escavadeira e do trator de esteiras e em razão de improdutividade causada por chuvas, que a Integral argumenta ser necessário considerar. Como será melhor discutido nos tópicos seguintes, uma parte dos argumentos trazidos serão afastados relativamente a esses serviços, não sendo, portanto, adotadas as produtividades defendidas pela Integral.
De qualquer sorte, mesmo que fossem utilizadas essas produtividades e os quantitativos da medição final realizada por Furnas, o valor previsto nas composições do orçamento-base para os encarregados seriam 51% superior aos números apresentados pela Integral (R$ 2.189.311,68 contra R$ 1.450.957,26, ambos já com BDI) - planilha 'Levant. Encarregados composições Relocação Ferrovia_Revisada jan-2010' no Item não digitalizável à peça 221 (aba 'Planilha orçam. alter. prod 1') .
Quanto ao número R$ 2.189.311,68, cabe apenas comentar que quando da análise das alterações na produtividade dos serviços 'Reaterro e compactação de vala material de 1ª categoria (p/ OACs) ' e 'Carga, transporte e descarga de dormentes na frente de serviço', notou-se que foi cometido um equívoco quando da inserção da produtividade desses serviços na planilha de levantamento realizada para os encarregados. Para ambos, a produtividade constante nas CPUs do orçamento-base é superior ao trazido pela Integral, o que reduz o custo do encarregado e diminui o sobrepreço em favor da defendente.
Além desses, revisou-se também as produtividades dos serviços 'Fornecimento de lastro, incluindo carga, descarga e espalhamento', 'Cortes em TR-45', 'Desmonte e transporte de linhas existentes (superestruturas) - TR-45 - bitola métrica' e 'Carga, transporte e descarga de material metálico na frente de serviço', nas quais foram notadas divergências entre os números adotados na planilha e os constantes nas CPUs do orçamento-base. Todos tiveram as suas produtividades aumentadas, o que reduziu o sobrepreço apurado (os números ajustados encontram-se com as células destacadas em azul na coluna 'Produção da Equipe' na planilha juntada aos Itens não digitalizáveis à peça 221 - abas 'Planilha orçam. alter. prod par' e 'Planilha orçam. alter. prod 1') .
Considerando agora esses ajustes, além da revisão na produtividade dos serviços de escavação, carga e transporte de material de primeira categoria (a ser abordada no próximo tópico) , o valor do sobrepreço passa para R$ 2.183.956,05, ou seja, pouco menor do que aquele levantado anteriormente (peça 221, aba 'Planilha orçam. alter. prod par') .
Quanto à diferença entre o valor apurado por esta Unidade Técnica neste momento e aquele trazido pela Integral Engenharia, cumpre informar que a defendente deixou de considerar os quantitativos de alguns serviços na sua planilha com as seguintes justificativas: 'Desconsiderado devido não constar em nossa CPU e não constar nos dados do SICRO' e 'Desconsiderado devido não constar em nossa CPU'.
No grupo da primeira justificativa estão os serviços: 'Perfuração rotativa com coroa de vídia em solo, diâmetro HX, com inclinação de 15º com a horizontal inclusive deslocamento dentro do canteiro e instalação da sonda em cada furo', 'Perfuração rotativa com coroa de diamante em rocha, diâmetro HX, com inclinação de 15º  com a horizontal inclusive deslocamento dentro do canteiro e instalação da sonda em cada furo', 'Perfuração rotativa em solo SX - 150mm' e 'Perfuração rotativa em rocha SX - 150mm' (peça 184, p. 79) .
Já no segundo grupo constam os itens: 'Filtro Compactado' (peça 184, p. 78) , 'Fornecimento de lastro, incluindo carga, descarga e espalhamento' (peça 184, p. 79) , 'Furos em TR-45' e 'Desmonte e transporte de linhas existentes (superestruturas) - TR-45 - bitola métrica' (peça 184, p. 79) .
O argumento de que não foram considerados os serviços, pois o encarregado não consta na CPU da Integral, não tem qualquer fundamento, uma vez que nenhuma composição daquela empresa contempla esse profissional, a não ser pela figura do 'feitor' em algumas CPUs no grupo de serviços relativo à Superestrutura Ferroviária, conforme já comentado. É possível confirmar a ausência dos encarregados em todas as composições da Integral pela análise da peça 115.
Ora, se esse fosse o entendimento a prevalecer, deveria a defendente desconsiderar os encarregados de todos os serviços previstos na planilha e o único valor que cobriria o custo com os encarregados seria aquele constante na Administração Local. E não é isso que a empresa advoga na sua defesa, argumentando que o mais correto seria alocar os encarregados no custo direto, se tivesse que considerar apenas uma alternativa, neste caso concreto.
A justificativa de que a composição supostamente adequada não constaria nos dados do Sicro também não tem qualquer cabimento. Conforme já demonstrado, os serviços de perfuração utilizados como referencial no orçamento-base foram inclusive conservadores. Ao desconsiderar esses serviços pela suposta ausência de similar no Sicro, a Integral age como se o encarregado não atuasse na execução do serviço. Independente do diâmetro da perfuração, é fato que existe um custo associado do encarregado, seja na Administração Local ou no custo direto. Desconsiderá-lo distorce completamente a análise.
Uma vez que a Integral não traz qualquer argumento que comprove que o parâmetro utilizado para o encarregado no orçamento-base estaria desarrazoado, que este profissional não se encontra alocado nas suas CPUs e que, consoante demonstrado, a composição paradigma já teria sido conservadora, mantém-se a quantidade do encarregado e a produção da equipe para o serviços de perfuração em debate no levantamento realizado por esta Unidade Técnica, bem como para os outros itens aqui comentados que a contratada desconsiderou na sua análise.
 Dessa forma, o valor dos encarregados nas composições de referência foi reduzido de R$ 2.478.684,97 para R$ 2.183.956,05 (aba 'Planilha orçam. alter. prod par' no Item não digitalizável à peça 221) . Este montante somado aos R$ 594.598,81 (custo do orçamento-base de R$ 459.540,00 com BDI de 29,39%) , relativo ao montante de encarregados de frente de obra considerados no item Administração Local, leva a um total com encarregados de frente de obra previsto no orçamento de R$ 2.778.554,86, sendo este superior em R$ 430.412,83 aos R$ 2.348.142,03 constantes nas folhas de pagamento da Integral Engenharia (já contemplando os feitores) . Por esta razão restou um sobrepreço de R$ 430.412,83 para este item (planilha 'Curva ABC medição final Relocação Trecho I Ferrovia (SAO) alterada' no Item não digitalizável à peça 233) .
I.2.2. Escavação, carga e transporte de material de 1ª categoria - todas as distâncias
O primeiro argumento em relação a esses serviços diz respeito ao trator utilizado na obra (Trator D6) que diferiria do adotado pela Unidade Técnica na sua análise (Trator D8) . Não tem como prosperar tal argumento, haja vista não ter sido apresentados qualquer elemento que comprove tal afirmação.
Além disso, basta observar a composição apresentada pela Integral na sua resposta à oitiva à peça 19, p. 145 para verificar que o trator utilizado na composição é o de código Sicro E003 (Trator de Esteiras: Caterpillar : D8R - com lâmina) , inclusive com os custos operativo e improdutivo para este equipamento na data-base setembro/2009. Ora, naquele momento a empresa afirma que o serviço conforme tinha sido executado utilizou um trator D8, agora, sem trazer qualquer evidência, informa que o trator teria sido do D6. Observem a afirmação da empresa naquela oportunidade (peça 19, p. 145) :
112. A verdade é que a atividade como efetivamente realizada (composição abaixo) onerou o contrato sem que a contratada repassasse essa diferença a erário, pois apresentou sua proposta ciente de que adotaria essa medida para atende às condições contratuais: 
Portanto, não há como acatar tal argumento, mantendo-se o trator D8 como referência para a composição paradigma deste Tribunal.
No tocante à escavadeira hidráulica, esta Unidade Técnica decidiu incluir na composição de escavação, carga e transporte (ECT) de material de 1ª categoria o trator de esteiras com base em argumentação trazida pela própria Integral na sua manifestação na fase de oitiva. Entretanto, alterou-se o tempo do ciclo deste equipamento (de 0,27 min para 0,22 min) por considerar que o material a ser escavado estaria desagregado pelo trator, facilitando o seu carregamento pela escavadeira.
Assim, foi adotado o tempo de uma escavação em uma condição mais fácil, de acordo com os parâmetros do Manual da Caterpillar. É razoável se pressupor que as escavadeiras também tenham realizado uma parte das escavações e que as condições de oscilação da caçamba para carga nos caminhões, a presença de algum obstáculo e profundidade de escavação possam ter contribuído para o aumento do tempo do ciclo. Dessa forma, pode ser aceita a alegação para o aumento do tempo do ciclo da escavadeira de 0,22 para 0,25 min, realizando-se, assim, os ajustes nas composições de ECT de material de 1ª categoria para as distâncias analisadas na Curva ABC. 
Em relação ao argumento de que o tamanho da caçamba utilizada pelo Manual de Desempenho da Caterpillar para o cálculo da produtividade seria 1,4 m³ ao invés de 1,5 m³, é preciso lembrar que aquela capacidade foi usada em uma tabela para indicar um tempo de ciclo.
Vale comentar que as escavadeiras hidráulicas 330 podem ter acopladas ao seu braço caçambas com capacidades de em torno de 0,7 a 2,2 m³ (Bucket Capacity Range) , conforme tabela contida naquele Manual à peça 223, p. 200.
Para um mesmo tempo de ciclo, só que com caçambas de tamanhos diferentes, a produtividade varia, elevando-se a produção à medida que a capacidade da caçamba aumenta, consoante se deduzir da tabela à peça 223, p. 397. O Sicro 2 adotou o tempo de ciclo 0,27 min, com base no próprio Manual da Caterpillar, conforme o previsto no seu Manual de Custos Rodoviários, Volume 4, Tomo 1, p. 23:
2.2.1.3 Escavação com Escavadeira Hidráulica
 (...) 
Na escavação com escavadeira hidráulica, o tempo total de ciclo para o equipamento, igual a 0,27 min, para material de 1a categoria, é o constante do Manual de Produção da Caterpillar - 26ª Edição - Outubro 95, página 4-119, referente ao modelo 330.
Apesar de não constar expressamente no manual daquela autarquia a razão para a adoção da caçamba de 1,5 m³, infere-se que essa decorra de uma experiência anterior que busque retratar uma média de produção que atenda um certo conjunto de obras de forma mais vantajosa. Essa é inclusive o que se depreende do contido no Manual de Custo de Infraestrutura de Transportes do Novo Sicro - Volume 10 - Conteúdo 01 - Terraplanagem, p. 43:
2.10. Escavação Carga e Transporte com Escavadeira Hidráulica e Caminhão
 (...) 
As composições de custos destes serviços foram elaboradas em função de uma patrulha constituída por uma escavadeira hidráulica de 1,5 m3 e de caminhões basculantes de 14 m³, por se constituírem na combinação mais vantajosa e frequente nas obras de construção de vias terrestres; (destaques nossos) 
Nota-se, portanto, que a escolha pela caçamba de 1,5 m³ e o tempo de ciclo buscou uma melhor configuração média para a escavadeira que compõe a patrulha mecânica. De certo que a própria Integral, face ao exíguo prazo para a execução das obras de relocação da ferrovia no trecho I, iria buscar os equipamentos que lhe proporcionasse a maior produção.
Destarte, será mantida a capacidade da caçamba de 1,5 m³ previstas pelo próprio Sicro 2 na composição paradigma desta Corte.
O último ponto diz respeito às condições climáticas desfavoráveis que teria causado uma improdutividade de 23,1% no período de execução dos serviços de terraplanagem. No que se refere esse tema e o seu impacto sobre a produtividade dos equipamentos, o Tribunal já teve a oportunidade de se manifestar algumas vezes sobre essa questão. O entendimento mais recente da jurisprudência desta Corte é de que (ementa de jurisprudência selecionada relativo ao Acórdão 1637/2016-TCU-Plenário, do Ministro-Relator Benjamin Zymler; mesmo entendimento se abstrai dos Acórdãos 2514/2015 e 1673/2017, todos do Plenário) :
Não é aceitável a inclusão do fator chuva nos orçamentos de obras rodoviárias, pois a precipitação de chuvas ordinárias não repercute de modo significativo sobre os custos dos empreendimentos, além de ser contrabalanceada por fatores não considerados pelo Sicro na formação do preço de referência, como fator de barganha, economia de escala, valor residual subestimado no cálculo das depreciações dos equipamentos, produtividades ultrapassadas, entre outros. 
Além disso, os próprios dados apresentados pela defendente às p. 1177-1182 mostram que as chuvas ocorridas entre o período de março a junho de 2010 forem menores que as médias históricas em todos os meses, à exceção do mês de julho/2010. Dessa forma, não há que se falar em chuvas extraordinárias ou condições climáticas desfavoráveis.
Com alteração no tempo do ciclo da escavadeira, a produtividade do serviço de ECT de material de 1ª categoria passa para 207 m³/h (planilha 'Composições ECT e concreto adaptadas' nos Itens não digitalizáveis à peça 224, abas ECT) . Ajustando os custos dos insumos da composição para a data-base de janeiro/2010, os preços dos serviços 'Escavação, carga e transporte de material de 1ª categoria, DTM 1000 a 1200 m' e 'Escavação, carga e transporte de material de 1ª categoria, DMT 400 a 600 m', que figuram na parte A da Curva ABC passam para R$ 8,51 e R$ 7,17 permanecendo, ainda, com um sobrepreço de R$ 69.201,47 e R$ 122.187,41, respectivamente, ou 2,19% e 4,63% em relação ao referencial, já com o BDI (planilha 'Curva ABC medição final Relocação Trecho I Ferrovia (SAO) alterada' no Item não digitalizável à peça 233) .
I.2.3. Escavação, carga e transporte de material de 3ª categoria; Compactação de Bota Fora; Compactação de Aterro
Uma vez que o argumento relativo às condições climáticas desfavoráveis não foi acolhido no tópico anterior, coube apenas realizar a correção da data-base para o serviço em questão. Dessa forma, ainda persistiu um sobrepreço para o serviço 'Escavação, carga e transporte de material de 3ª categoria' em R$ 86.876,09, enquanto os itens 'Compactação de Bota Fora' e 'Compactação de Aterro' passaram a apresentar subpreços de R$ 15.298,03 e R$ 19.925,42, respectivamente, como se observa na planilha 'Curva ABC medição final Relocação Trecho I Ferrovia (SAO) alterada' no Item não digitalizável à peça 233.
I.2.4. Manutenção de Canteiro
Inicialmente, é preciso lembrar, conforme já tratado na instrução à peça 126, p. 49-51, que Furnas havia pago integralmente a construção do canteiro de obras no valor de R$ 1.065.837,14, bem como o item 'Instalação de Canteiro' previstos para as Pontes sobre o Rio Paraíba do Sul, sobre o Canal de Adução e sobre o Rio Macuco (peça 10, p. 3-10) à empresa Convap no âmbito do Contrato 18.180, que terminou por ser rescindido.
No projeto básico que deu origem à dispensa de licitação em tela, restou consignado que as instalações já construídas deveriam ser aproveitadas.
O item 'Manutenção de Canteiro' no orçamento da dispensa de licitação monta R$ 3.392.475,48 (já com o BDI de 32%) , sendo que a parte relativa à construção de alojamento e estaleiro para montagem de estrutura metálica e superestrutura ferroviária representa R$ 1.697.376,07, consoante orçamento da Marte Engenharia à peça 11, p. 173. Percebe-se que praticamente metade do valor destinado ao item 'Manutenção de Canteiro' foi alocado para a construção de novas instalações. E as novas instalações no contrato da Integral estariam quase que 60% superiores aos da Convap, já completamente medidas e pagas (apesar de diferença das datas-bases dos orçamentos, a variação do INCC-DI de julho/2008 a janeiro/2010 foi de 7,67%) .
Essa situação poderia ensejar algumas interpretações. Primeiramente, pode-se aventar que os canteiros foram construídos pela Convap, mas estavam em determinado estado de conservação que não puderam ser aproveitados, sendo necessária a reconstrução completa (já que o valor previsto no contrato da Integral é inclusive superior ao da Convap) .
Outra alternativa seria que o item foi completamente medido e pago no contrato da Convap, mas não foi realizado. Essa interpretação, em tese, não se coaduna com as informações do projeto básico para a dispensa de licitação, já que consta naquele documento que as instalações já construídas deveriam ser aproveitadas, além de se constituir em uma grave irregularidade, caso fosse comprovada.
Poder-se-ia interpretar, também, que as instalações construídas não atendiam a todas as necessidades da obra, sendo preciso, além das adaptações no canteiro implantado, a construção de novas estruturas.
Esse terceiro ponto de vista é o defendido pela Integral Engenharia, baseado em informações constantes do projeto básico. A sua comprovação, contudo, dependeria da apresentação dos projetos a serem elaborados pela contratada, conforme se depreende do próprio texto destacado na defesa da empresa (peça 183, p. 19) . É importante acrescentar aquele excerto o segundo parágrafo não apresentado, bem como outro trecho relativo às obrigações de Furnas, já destacado na instrução à peça 126, conforme abaixo (peça 11, p. 23) :
13. OBRIGAÇÕES DE FURNAS
 (...) 
e) Disponibilizar para a CONTRATADA o Canteiro de Obras já instalado cabendo apenas a mesma fazer as adaptações que melhor lhe convier sem ônus para FURNAS;
 (...) 
14.3.4.2 CONSTRUÇÃO DO CANTEIRO
O CANTEIRO DE OBRAS existente deverá ser aproveitado e adequado, se for o caso. Para execução das obras do canteiro que ainda se fazem necessárias, barracões, pátios, redes de serviços, inclusive vias de acesso e urbanização, serão executados de acordo com os Projetos Executivos e Especificações elaboradas pela CONTRATADA, e previamente liberados por FURNAS.
Os Projetos Executivos do CANTEIRO DE OBRAS serão desenvolvidos a partir do planejamento apresentado na proposta. Os critérios acima serão aplicados tanto na implantação inicial como em qualquer modificação, acréscimo ou adaptação executada no decorrer da vigência do CONTRATO, sem ônus adicional para FURNAS, devendo a Contratada manter os desenhos rigorosamente atualizados.  (destaques nossos) 
Verifica-se, assim, que a defendente deveria elaborar projetos das estruturas a serem construídas para o canteiro. Tais documentos não foram apresentados, como uma evidência do que seria necessário realizar, inclusive para respaldar as afirmações trazidas na defesa a respeito das exigências do projeto básico relativas ao canteiro que não teriam sido fornecidas parcialmente ou totalmente pelo contrato anterior da Convap (peça 183, p. 19-20) .
A empresa afirma que apresentou em sua proposta comercial o detalhamento do canteiro de obras relatando, além dos aspectos logísticos e técnicos, as características da estrutura a ser montada, sendo que o planejamento para a sua implantação decorreu, justamente, das condições identificadas pela empresa quando da visita técnica realizada no local de implantação das obras.
No entanto, a empresa não encaminhou a sua proposta técnica na defesa. Também, não foi localizada tal proposta neste processo nem no TC Processo 011.792/2010-8, que deu origem a esta TCE. 
Nota-se, assim, que a Integral Engenharia trouxe algumas argumentações, mas desprovidas de evidências que as suportassem.
Dessa forma, será mantido o valor inicialmente calculado pela equipe de auditoria, sendo necessário apenas fazer a atualização da data-base para janeiro/2010. Com esses ajustes permanece um sobrepreço de R$ 1.232.987,90, ou 57,09% em relação ao referencial, já com o BDI de 29,39% (planilha 'Curva ABC medição final Relocação Trecho I Ferrovia (SAO) alterada' no Item não digitalizável à peça 233) .
I.2.5. Perfuração Rotativa em Rocha SX-150 mm e Perfuração Rotativa em solo SX-150 mm
A equipe de auditoria utilizou os mesmos referenciais calculados pela Marte Engenharia no orçamento-base para esses serviços. 
Infere-se que a adoção do referencial com base em serviços do Sicro 2 com diâmetro inferior ao especificado ocorreu em função da ausência de balizador naquele sistema que contivesse a linha SX (com diâmetro de 150 mm) . Cabe lembrar, contudo, que a Marte Engenharia aplicou um custo maior do que o previsto nas composições '2 S 04 002 01 - Perfuração para dreno sub-horizontal mat. 1a cat.' e '2 S 04 012 01 - Perfuração para dreno sub-horizontal mat 2a cat.'. 
Aquela empresa informa que usou as composições do Sicro 2 'S 04 002 01' e '2 S 04 012 01' proporcionais aos preços dos serviços '01.06.04.03 - Perfuração rotativa em solo NX 75mm' e '01.06.04.04 - Perfuração rotativa em rocha NX 75mm' do orçamento-base, respectivamente (peça 11, p. 119-120) . Estes tiveram como paradigma exatamente as composições 'S 04 002 01' e '2 S 04 012 01' do Sicro 2. Para se chegar ao custo dos serviços em debate foi aplicado um aumento 10% em relação aos custos constantes naquele sistema. 
Em que pese não ter restado claro a razão para a aplicação do mencionado fator sobre os custos do Sicro 2, cabe esclarecer que não foram utilizados simplesmente os valores do sistema sem qualquer correção, como faz crer a Integral Engenharia na sua defesa. Por se tratar de serviços de perfuração com diâmetros distintos era possível que existisse diferença entre seus custos. E a Marte Engenharia buscou refletir essa diferença com a adoção de um fator de ajuste do custo.
A defendente, contudo, não traz qualquer elemento técnico capaz de justificar que o custo do serviço seria muito superior ao adotado no orçamento-base devido à diferença do diâmetro de perfuração, terminando por apenas atualizar a data-base da composição para janeiro/2010.
É preciso lembrar, também, que o própria CPU da Integral relativo a esses serviços não apresenta qualquer detalhamento dos insumos, apenas se limitando a declarar valores fechado para os itens (peça 115) .
De todo modo, será atualizada a data-base para os custos do Sicro 2 de janeiro/2010 dos serviços 'S 04 002 01' e '2 S 04 012 01' e aplicado o fator de 1,10 sobre esses valores, mesmo utilizado no orçamento base, fazendo com que os itens 'Perfuração Rotativa em Rocha SX-150 mm' e 'Perfuração Rotativa em solo SX-150 mm' passem a apresentar subpreço de R$ 74.674,16 e R$ 111.902,83 (planilha 'Curva ABC medição final Relocação Trecho I Ferrovia (SAO) alterada' no Item não digitalizável à peça 233) , respectivamente, ao invés de sobrepreço, ou -3,01% e -5,93%, já incluso o BDI. Importante notar que esses subpreços são inclusive maiores do que aqueles calculados pela Integral na sua defesa (peça 183, p. 21-22) .
I.2.6. Instalação de tirantes 50 mm, carga de trabalho 510 kN
A referida composição não se encontra nos autos, pois a equipe de auditoria utilizou o mesmo parâmetro do orçamento-base da dispensa de licitação. A Marte Engenharia, de maneira semelhante ao tratamento dado aos itens de perfuração anteriormente analisados, se valeu do custo do serviço '2 S 05 900 01 - Tirante protendido p/ cort. aço st 85/105 D= 32mm' do Sicro 2 e aplicou um fator de correção para obter um valor para o tirante com diâmetro de 50 mm, consoante se depreende da peça 11, p. 119. 
Neste caso específico, a Marte Engenharia informou que adotou o custo do item '2 S 05 900 01 - Tirante protendido p/ cort. aço st 85/105 D= 32mm' do Sicro 2 com a proporção da área do tirante de 32 mm. O custo de R$ 352,39 foi obtido dividindo-se a área do tirante de 50 mm pela área do tirante de 32 mm e multiplicado pelo custo do serviço '2 S 05 900 01', ou seja, (50² / 32²) x R$ 144,32 em setembro/2009 (considerando a área de um círculo) .
Portanto, não há que se alegar que a composição não estava nos autos e houve restrição ao direito do contraditório e ampla defesa da empresa. Cumpre, também, mencionar que tanto a composição como o quantitativo medido juntados à peça 184, p. 1198 pela Integral não retratam a do tirante de 50 mm, mas sim a do 32 mm.
De qualquer sorte, de maneira semelhante ao anteriormente procedido, buscou-se o custo do item '2 S 05 900 01' do Sicro 2 em janeiro de 2010 (R$ 145,10) e aplicou-se o mesmo fator de correção de 2,4414 para alcançar um montante de R$ 354,25. Ainda com esta correção, permaneceu um sobrepreço de R$ 74.226,36, ou 1,04% em relação ao referencial, já com o BDI (planilha 'Curva ABC medição final Relocação Trecho I Ferrovia (SAO) alterada' no Item não digitalizável à peça 233) .
I.2.7. Execução de cortina atirantada concreto armado fck=35Mpa AC/BC 
A Integral Engenharia, neste momento processual, apresenta composições anexadas à peça 184, p. 1200-1204. Na fase de oitiva, não trouxe qualquer questionamento quanto a este serviço. Analisando os referidos documentos, verifica-se que esta tomou por base a composição '2 S 05 340 51 - Exec.cortina atirantada concr.arm.fck=15 MPa AC/BC' (mesma utilizada pela equipe de auditoria) e promoveu adaptações nos serviços auxiliares que a compõem.
Inicialmente, ressalte-se que a defendente não trouxe maiores esclarecimentos dos motivos para os ajustes realizados nem critérios estabelecidos para definição das composições usadas, além do argumento genérico de que as adaptações seriam para retratar a realidade da obra.
O primeiro serviço auxiliar apresentado é o '1 A 01 402 01 - Forma de placa compensada resinada'. A Integral se valeu da mesma composição adotada por este Tribunal após os ajustes promovidos em face da análise das manifestações na fase das oitivas (peça 123, p.7) . 
A composição paradigma do Tribunal foi a '2 S 03 371 01 - Forma de placa compensada resinada'. Esta é basicamente a mesma da atividade auxiliar '1 A 01 402 01 - Forma de placa compensada resinada', tendo como única diferença a inclusão do transporte da madeira, que deve ser avaliada na fase de construção em razão das distâncias a serem vencidas. No caso concreto em exame, tomou-se por base as distâncias de 20 km em rodovia não pavimentada e 2 km em rodovia pavimentada, em consonância com as informações do projeto básico.
Naquela oportunidade foram efetuados ajustes nos coeficientes do carpinteiro e do servente, com a finalidade de contemplar a justificativa da Integral Engenharia quanto à maior complexidade para execução do serviço, conforme passagem abaixo (peça 126, p. 65) : 
Visando considerar os argumentos apresentados quanto à complexidade da execução das atividades, buscou-se em outras fontes de composições o tempo levado para consecução em estruturas. Existem composições do Sinapi aferidas recentemente (dezembro/2015) , a exemplo da '92263 - FABRICAÇÃO DE FÔRMA PARA PILARES E ESTRUTURAS SIMILARES, EM CHAPA DE MADEIRA COMPENSADA RESINADA, E = 17 MM. AF_12/2015', que indicam para o carpinteiro de formas um coeficiente de 1,656 horas e para o seu ajudante apenas 0,276 horas. Se somarmos os dois, o tempo total fica um pouco acima das 1,40 horas previstas para o carpinteiro e servente da composição do Sicro 2.
Em que pese a composição do Sicro 2 utilizada como paradigma ser, teoricamente, a mais indicada para a obra em tela, visando ser mais conservador, será adotado os coeficientes do Sinapi acima apresentados. (destaques nossos) 
Como ressaltado, os coeficientes do Sinapi para a mão de obra foram usados na composição de forma do Sicro 2 visando deixa-la mais conservadora (ou com um custo maior) . Há, entretanto, que se corrigir um equívoco cometido naquela composição quanto ao coeficiente do carpinteiro.  No item '92263 - FABRICAÇÃO DE FÔRMA PARA PILARES E ESTRUTURAS SIMILARES, EM CHAPA DE MADEIRA COMPENSADA RESINADA, E = 17 MM. AF_12/2015' do Sinapi, o consumo daquele profissional é de 1,38 e não 1,656, conforme se depreende do documento 'CADERNOS TÉCNICOS DE COMPOSIÇÕES PARA FÔRMAS PARA ESTRUTURAS DE CONCRETO ARMADO' (peça 225, p. 17) .
Por algum equívoco, naquela ocasião, foi utilizado o coeficiente 1,656 do item '92449 - MONTAGEM E DESMONTAGEM DE FÔRMA DE VIGA, ESCORAMENTO COM GARFO DE MADEIRA, PÉDIREITO DUPLO, EM CHAPA DE MADEIRA RESINADA, 2 UTILIZAÇÕES. AF_12/2015' (peça 225, p. 174) .
Portanto, resta necessário fazer esse ajuste na composição paradigma deste Tribunal para a forma. Mesmo com a diminuição do coeficiente do carpinteiro, o custo da mão de obra baseado no Sinapi ainda fica maior do que com os coeficientes do Sicro 2 (R$ 24,61 contra R$ 18,36, respectivamente, na data-base janeiro/2010) . Mantém-se, assim, o caráter conservador assumido na instrução precedente, em benefício dos responsáveis. Com o ajuste realizado, o custo deste serviço passa a ser R$ 50,36 (planilha 'Composições ECT e concreto adaptadas' nos Itens não digitalizáveis à peça 224, aba Forma placa compensada) . 
Para o serviço auxiliar '1 A 01 580 02 - Fornecimento, preparo e colocação formas aço CA 50' a Integral manteve o custo do Sicro 2 sem alterações, com a data-base janeiro/2010.
Já para a atividade auxiliar '1 A 01 415 51 - Concr estr fck=15MPa c.raz uso ger conf/lanç AC/BC' foram realizadas uma série de adaptações.
A equipe de auditoria adequou esse serviço acrescentando o custo adicional da composição '2 S 03 329 04 - Conc.estr.fck=35 MPa-contr.raz.c/adit.conf. e lanç' para refletir a resistência do concreto especificado para a cortina atirantada (peça 1, p. 165) . 
Já a Integral, de maneira semelhante ao serviço de forma, se valeu das composições montadas por esta Unidade Técnica para o Concreto 30 MPa após análise das oitivas (peça 123, p. 4-6) e realizou ajustes para contemplar a resistência de 35 MPa exigida para a cortina atirantada. A composição apresentada pela defendente foi 'Concreto estrutural Fck = 35 Mpa (adaptado Sicro + SINAPI) ' (peça 184, p. 1203) que contém o serviço auxiliar 'Usinagem Concreto Fck 35 Mpa' (peça 184, p. 1202) .
O procedimento efetuado pela Integral pode ser aceito, buscando-se adequar a resistência do concreto, tendo em vista as conclusões do exame relativas ao concreto de 30 MPa realizado na instrução à peça 126, p. 61-63. Vale lembrar que naquela análise as adaptações visaram contemplar questões como a produção do concreto por meio de central ao invés de betoneira, assim como o transporte com caminhão betoneira e o lançamento com bombeamento no lugar de carrinho de mão, que se reputaram razoáveis para o caso em tela.
Para a usinagem do concreto de 30 para 35 MPa foram ajustados os coeficientes dos materiais cimento, areia e brita com respaldo na composição '2 S 03 329 04 - Conc.estr.fck=35 MPa-contr.raz.c/adit.conf. e lanç.' do Sicro 2, assim como os coeficientes para os respectivos transportes. Julga-se aceitável tal adequação na composição paradigma da Unidade Técnica buscando retratar a resistência do concreto aplicado na cortina atirantada.
Outro ponto que merece ajuste na composição de usinagem do concreto se refere ao uso do gerador utilizado para atender à Central de Concreto de 30 m³/h. Ao se utilizar a composição '1 A 01 656 01 - Usinagem de conc. c/ cim. portland p/ pav. Rígido' do Sicro 2 para o serviço de concreto de 30 MPa, alterou-se a Central de Concreto de 180 para 30 m³/h, mas deixou-se de ajustar o grupo gerador que iria atendê-lo. 
A Central de 30 m³/h tem uma potência de 25 kW (vide Manual do Sicro 2 - Anexo 1 - Pesquisas de preços de equipamentos e materiais, p. 46) . O grupo gerador utilizado, 'E504 - Grupo Gerador 288 KVA (230 kw) ', é condizente para a 'E335 - Central de Concreto - 180m3 / h - dosadora e misturadora. (149 kW) ', mas deveras conservador para a de 30 m³/h.
O 'E501 Grupo Gerador : Heimer : GEHM-40 - 36/40 KVA' poderia ser adotado, pois atenderia à potência da Central de 25 kW (considerando-se um fator de potência de 0,8, gerando 32 kW) . O próprio Novo Sicro utiliza esse gerador para alimentar uma Central de 30 m³/h, a exemplo da composição '1106281 Concreto para bombeamento fck = 35 MPa - confecção em central dosadora de 30 m³/h - areia e brita comerciais'. Portanto, será utilizado este equipamento na composição referencial deste Tribunal.
Com os ajustes efetuados, o custo paradigma da usinagem do concreto de 35 MPa ficou em R$ 250,68 (planilha 'Composições ECT e concreto adaptadas' nos Itens não digitalizáveis à peça 224, aba Concreto 35 MPa) , contra R$ 253,29, na data-base janeiro/2010. Vale comentar que a Integral não ajustou o custo do transporte na sua composição para a nova data-base (peça 184, p. 1202) , procedimento realizado nesta instrução. Então, o valor do serviço daquela empresa seria de R$ 254,29.
Para a aplicação do concreto, a Integral promoveu algumas alterações em relação à composição de referência adotada na instrução à peça 126. O primeiro ponto foi alterar os coeficientes de mão de obra do servente e do pedreiro em relação aos próprios consumos apresentados nas suas manifestações (e utilizadas na composição paradigma da Unidade Técnica) , além de incluir um carpinteiro entre os profissionais. Não cabe aceitar o referido ajuste, pois não foi apresentado qualquer argumento capaz de justificar tal alteração, inclusive divergindo do que a empresa havia trazido anteriormente.
A outra modificação se refere à inclusão de uma perda de 5% na produção e no serviço de bombeamento do concreto. Em que pese na composição do Sicro 2 '2 S 02 604 00 - Sub-base de concreto de cimento Portland' (uma daquelas usadas como referência para a montar a composição de concreto na instrução à peça 126) não ter a previsão dessa perda, é razoável aceitar a sua inclusão no caso em tela. O próprio Novo Sicro reconhece a necessidade de se incluir tal desperdício nas suas composições de concreto, consoante se observa do Manual de Custos de Infraestrutura de Transportes - Volume 10 - Conteúdo 04 - CONCRETOS, AGREGADOS, ARMAÇÕES, FÔRMAS E ESCORAMENTOS, p. 46:
Tipos de Concreto:
 (...) 
Além das premissas descritas anteriormente, foram adotados os seguintes parâmetros para elaboração das composições de custos de concreto do SICRO:
Perda de 5% para os materiais utilizados nos concretos executados na obra (betoneira ou central) ;
Com os ajustes efetuados na composição paradigma, o custo do serviço da aplicação do concreto (já incluído a composição auxiliar de fabricação, analisada anteriormente) fica em R$ 321,81 (planilha 'Composições ECT e concreto adaptadas' nos Itens não digitalizáveis à peça 224, aba Concreto 35 MPa) contra R$ 344,73, trazido pela Integral (peça 184, p. 1203) . Cabe apenas lembrar que a Integral não atualizou o valor do serviço de bombeamento do concreto (obtido no Sinapi) para a data-base janeiro/2010. Com essa atualização o se custo de referência passa para R$ 346,08.
Concluído o exame das composições auxiliares para a execução da cortina atirantada, transferiu-se os seus valores à composição principal, levando-a ao um custo total de R$ 1.849,70 ante a um montante de R$ 1.925,06 apresentado pela Integral. Dessa forma, o sobrepreço inicialmente calculado reduziu-se para R$ 24.179,25 ou 0,71%, já incluso o BDI de 29,39% (planilha 'Curva ABC medição final Relocação Trecho I Ferrovia (SAO) alterada' no Item não digitalizável à peça 233) .
Quanto a este serviço, cabe ainda comentar que a Marte Engenharia, no orçamento-base, adotou composição produzida pela Engevix (peça 12, p. 51) . Contudo, o documento convertido em eletrônico está com qualidade de resolução muito baixa, não permitindo identificar a descrição, quantidade e valor de alguns insumos.
De qualquer maneira, o custo presente naquela composição foi de R$ 1.902,82, próximo ao de R$ 1.849,70, calculado nesta instrução (apesar da pequena diferença de data-base) , e ao apresentado pela Integral, observando-se que não restou um sobrepreço relevante neste serviço, com diferença de apenas 0,71% (planilha 'Composições ECT e concreto adaptadas' nos Itens não digitalizáveis à peça 224, aba Cortina Atirantada) .
I.2.8. Transição compactada
Para este item, a equipe de auditoria se valeu do mesmo referencial do orçamento-base montado pela Marte Engenharia, que foi a composição '2 S 02 230 51 - Base brita grad.c/dist.agreg.contr.de greide BC' do Sicro 2.
A Integral argumenta que seria necessário fazer a troca da atividade auxiliar 'Usinagem de Brita Graduada BC' por 'Brita Comercial', e fazer a inclusão do transporte desse material da cidade de Três Rios/RJ até o canteiro de obras, conforme previsão no Projeto Básico para disponibilidade de materiais (peça 184, p. 1206-1209) .
Considerando a utilização da brita comercial em outros serviços analisados, como o caso do concreto de 30 MPa (na instrução à peça 126) e concreto de 35 MPa, anteriormente mencionado, entende-se razoável acatar a alteração realizada pelo defendente, inclusive quanto à inclusão do transporte.
Há que se ressalvar apenas os coeficientes usados pela Integral para a brita comercial (1,30 contra 1,00 do Sicro) e para o transporte (3,12 contra 2,40 do Sicro) que diferem daqueles presentes na composição '2 S 02 230 51 - Base brita grad.c/dist.agreg.contr.de greide BC', respectivamente. Uma vez que não foi apresentada razão para a alteração desses coeficientes, serão mantidos os definidos no sistema oficial.
Realizando-se esses ajustes, assim como da data-base, o custo paradigma deste item passa para R$ 81,48 (planilha 'Curva ABC medição final Relocação Trecho I Ferrovia (SAO) alterada' no Item não digitalizável à peça 233 e planilha 'Composições ECT e concreto adaptadas' nos Itens não digitalizáveis à peça 224, aba Transição compactada) em contraposição aos R$ 103,23 trazidos pela Integral. Em comparação ao contrato, o sobrepreço permaneceu praticamente inalterado em relação ao valor calculado inicialmente pela equipe de auditoria, implicando em R$ 16.840,82, ou 1,97%, já com a inclusão do BDI.
I.2.9. Concreto Estrutural Fck = 30 Mpa
As alterações que a defendente promoveu na composição paradigma deste Tribunal para o item em tela são basicamente os mesmos daqueles apresentados anteriormente para o concreto de 35 MPa, à exceção dos quantitativos do cimento, areia e brita (material e transporte) , que foram mantidos os originais por conta de a resistência ser menor. Portanto, as conclusões sobre a aceitação ou não dos ajustes efetuados naquele caso são aplicáveis a este.
Com os ajustes realizados o custo de referência do Tribunal passou para R$ 284,45 (planilha 'Composições ECT e concreto adaptadas' nos Itens não digitalizáveis à peça 224, aba Concreto 30 MPa) , enquanto o valor trazido pela Integral na sua defesa foi de R$ 307,49 (peça 184, p. 1211) . Permaneceu, assim, um sobrepreço de R$ 162.545,63, ou 16,92%, já considerado o BDI (planilha 'Curva ABC medição final Relocação Trecho I Ferrovia (SAO) alterada' no Item não digitalizável à peça 233) .
I.2.10. Trilho TR 57 Aço Carbono
Os argumentos apresentados pela Integral relativos às dificuldades para aquisição do Trilho TR-45 já haviam sido trazidos por Furnas na fase de oitivas na instrução à peça 126. Pelos documentos apresentados, infere-se que haveria dificuldade para o fornecimento do Trilho TR-45 na quantidade e prazo requeridos. 
Ocorre, entretanto, que, conforme discutido naquela instrução, o trilho efetivamente empregado na relocação da ferrovia foi o TR-57 e não o TR-45. E Furnas não realizou qualquer pesquisa para verificar se o preço do TR-57 estaria condizente com o previsto em contrato para o TR-45.
Em tabela à peça 126, p. 41-42, relacionou-se 11 licitações (contando o próprio pregão 352/2007 do Dnit, utilizado como paradigma pela equipe de auditoria) para aquisição de trilhos e demonstrou-se que os valores contratados foram bem menores que o praticado pela Integral Engenharia.
De acordo com o art. 65, inciso I, alínea 'a' e § 1º da Lei 8.666/1993, com a mudança de especificação do trilho haveria a necessidade de prolação de aditivo para retratar a nova situação contratual, suprimindo ou acrescendo valor à avença dependendo da consequência que a troca do material ocasionou. Consoante já comentado, Furnas não demonstrou se a troca do trilho TR-45 para o TR-57 trouxe aumento ou redução ao valor do contrato, limitando-se a aplicar o preço já praticado na planilha.
Para justificar o preço do contrato, a Integral Engenharia alega que as especificações técnicas exigidas para o trilho utilizado na relocação da ferrovia seriam diferentes das contidas no Edital 352/2007 do Dnit. Destaca em especial as divergências no teor máximo de fósforo e enxofre admissíveis, que, segundo a especificação determinada por Furnas (AREMA - American Railroad and Engineering and Maintenance-of-way Association) seria de no máximo 0,020% e a admitida pelo Dnit 0,035%.
O fósforo e enxofre são impurezas resultantes da produção do aço que devem ter os seus níveis mantidos em patamares aceitáveis, a depender da sua aplicação, para não diminuir a sua resistência. 
Entretanto, o patamar adotado pelo Dnit está em nível aceitável, conforme literatura e normas brasileiras vigentes. Em pesquisa de documentos acadêmicos sobre o assunto, encontrou-se referências a presença desses materiais em trilhos. A título de exemplo, da monografia para conclusão de Curso de Especialização de Transporte Ferroviário de Carga no Instituto Militar de Engenharia (IME) , se depreende que (peça 226, p. 14) :
O fósforo (P) e o enxofre (S) são elementos residuais e nocivos, portanto devem ser mantidos em níveis muito baixos, em geral inferior a 0,035% de fósforo, que se acumula no contorno e confere fragilidade ao aço diminuindo sua tenacidade, e inferior a 0,037%, de enxofre, que forma inclusões de sulfeto de manganês que diminuem a tenacidade à fratura e resistência à fadiga. (MAGALHÃES - 2000) 
A norma brasileira que trata de requisitos para trilhos (NBR 7590/2012) define limites máximos de 0,03% para o fósforo e 0,035% para enxofre para um trilho de qualidade 6 e 7 (considerado de alta qualidade) - peça 227, p. 5. Já os trilhos de qualidade corrente (1 a 3) tem limites máximos de 0,05% para ambos (peça 227, p. 4) , segundo a NBR. Esse limite é semelhante à Norma Europeia (UIC-680) e Americana (ASTM-01) - essa última com limites máximos de 0,05% para fósforo e 0,04% para enxofre - peça 227, p. 5-6.
Além disso, consultando as licitações acima mencionadas, é possível observar que nos pregões 8/2013 e 9/2013, promovidos pela Valec, foram utilizadas as especificações da AREMA para a aquisição dos trilhos UIC-60 (peça 228, p. 78-80) . Em que pesem as quantidades daqueles certames terem sido bem superiores aos da aquisição para relocação do trecho I da FCA, não parece razoável que os custos praticados na contratação de Furnas tenham sido quase 68% superiores à média dos valores dos trilhos adquiridos naquelas licitações (R$ 6.635,26 / ( (R$ 4.217,09 + R$ 3.703,20) / 2) ) .
Vale lembrar que o preço do minério de ferro (principal insumo para a fabricação dos trilhos) esteve com valores relativamente próximos nos anos de 2010 e 2013 (peça 229) e que o dólar neste último ano estava mais caro que em 2010 frente ao real (peça 230) .
Da tabela 13 da instrução à peça 126, reproduzida a seguir, é fácil notar que as variações entre licitações onde foram adquiridas grandes quantidades, comparadas com aquelas com um menor volume, foi pequena, considerado os casos dos certames ocorridos em anos mais próximos e quando confrontada com a divergência acima apontada. Por exemplo, no Pregão Eletrônico 110/2010 da CBTU e Pregão Eletrônico 15/2009 da Valec o custo de aquisição da CBTU para um quantitativo menor foi de 15,78% (R$ 3.356,97 / R$ 2.899,33) . No caso do Pregão 4/2011 da Valec e Pregão Eletrônico 14/2011, os valores foram praticamente os mesmos, com uma diferença em torno de 3% (R$ 3.044,99 / R$ 2.957,00) . Já no caso dos Pregões 8 e 9/2013 da Valec comparados ao Pregão Eletrônico 13/2014 da CBTU, os trilhos adquiridos por essa companhia foram por valor inferior aos da Valec, apesar da quantidade reduzida (R$ 3.499,00 contra a média de R$ 3.960,15, respectivamente) .
Tabela 13 - Relação de pregões para aquisição de trilhos
	Licitação
	Órgão licitante
	Quantidade licitada
	Preço obtido
	 Número de participantes

	Pregão Eletrônico 10/2006
	VALEC
	63.000 toneladas
	R$3.189,00/t 
	3 (três) 

	Pregão Eletrônico 64468176/2009
	METRÔ - SP
	2.359 unidades trilhos TR-57
	R$3.276,00/t
	2 (dois) 

	Pregão Eletrônico 15/2009
	VALEC
	60.000 toneladas trilhos TR-57
	R$2.899,33/t
	7 (sete) 

	Pregão Eletrônico 110/2010
	CBTU
	1.720 toneladas trilhos TR-45
	R$3.356,97/t
	10 (dez) 

	Pregão 888/2006
	TRENSURB - RS
	1.000 toneladas trilhos TR-57
	R$3.500,00/t
	2 (dois) 

	Pregão Eletrônico 352/2007
	DNIT
	4.024 toneladas de trilhos UIC-60
	R$3.149,00/t
	4 (quatro) 

	Pregão 4/2011
	VALEC
	244.597 toneladas de trilhos UIC-60
	R$2.957,00/t
	2 (dois) 

	Pregão Eletrônico 14/2011
	CBTU
	5.300 toneladas de trilho TR-45
	R$3.044,99/t
	6 (seis) 

	Pregão Presencial 8/2013
	VALEC
	95.434 toneladas de trilho UIC-60
	R$4.217,09/t
	3 (três) 

	Pregão Presencial 9/2013
	VALEC
	147.056 toneladas de trilho UIC-60
	R$3.703,20/t
	2 (dois) 

	Pregão Eletrônico 13/2014
	CBTU
	9.600 toneladas de trilho TR-45
	R$3.499,00/t
	7 (sete) 

Poderia ser questionado que haveria uma diferença entre especificações dos referidos trilhos que ensejaria alterações nos preços praticados. É possível que isso ocorra, mas é bom lembrar que no próprio Pregão Eletrônico 352/2007 do Dnit, utilizado como referência pela equipe de auditoria, além da compra dos trilhos TR-57 foram também adquiridos os trilhos UIC-60. Ambos tiveram praticamente o mesmo valor de aquisição (R$ 3.140,00 e R$ 3.149,00, respectivamente) - peça 231.
É preciso lembrar, também, que a Integral não juntou evidências de que a divergência de especificação poderia ocasionar alteração substancial no preço ofertado. Além disso, a afirmação de que os preços utilizados foram baseados em cotações de preços junto à empresas fornecedoras deve ser interpretada de forma cuidadosa, uma vez que os documentos apresentados (peça 184, p. 1265-1270) se referem à ofertas relativas aos trilhos TR-45 e não ao TR-57, que foi o efetivamente empregado no empreendimento. 
Conforme mesmo salientou a defendente, uma das principais razões para a mudança na especificação dos trilhos foi exatamente a dificuldade de os fornecedores entregarem o TR-45 na quantidade e prazo exigidos, o que pode ter influenciado na apresentação das propostas de preços. A Integral, contudo, não apresentou as cotações que teria recebido (ou comprovantes de aquisição) para o fornecimento do trilho TR-57.
Inclusive, em uma das propostas encaminhadas, o fornecedor justifica o aumento no preço para o fornecimento do trilho TR-45, em razão da sua pouca utilização nos dias atuais, sendo mais usual a fabricação do TR-57, nos seguintes termos (peça 184, p. 1268) :
Em resposta ao seu pedido de cotação para importação de 600 toneladas de trilho ferroviário TR-45, cuja estimativa de custos segue anexa, temo a aclarar os seguintes pontos:
1 - O Trilho TR-45 é atualmente muito pouco utilizado mundialmente, sendo produzido somente sob encomenda, normalmente para reposição em ferrovias secundárias ou de pouco tráfego. Para as ferrovias novas, o trilho mais produzido é o TR-57.
 (...) 
5 - A elevação do preço do trilho se origina, principalmente, no custo de paralização da produção diária para a troca de todos os roletes de laminação para a fabricação específica das 600 toneladas do TR-45 e de sua remoção após completado este volume. No caso em que até a fabricação a Nippon Steel tenha mais algum pedido de TR-45 os preços poderão sofrer uma diminuição em função no novo total a ser laminado. (destaques nossos) 
Nota-se, portanto, que o valor ofertado para o trilho TR-45 poderia ser mais caro do que para um TR-57, sendo a cotação para este material ou a sua comprovação de compra, documento mais hábil para retratar o preço do que foi efetivamente aplicado na obra.
De toda sorte, visando afastar qualquer questionamento quanto às diferenças de especificações e quantidades adquiridas, e agindo de forma conservadora, será utilizado neste caso concreto o custo de referência do Pregão Presencial 8/2013 de R$ 4.217,09/t (sem a retroação do valor para janeiro de 2010, o que aumenta ainda mais o conservadorismo) . Mesmo com esse novo referencial ainda permanece um sobrepreço de R$ 1.559.302,17, ou 52,75%, já incluído o BDI (planilha 'Curva ABC medição final Relocação Trecho I Ferrovia (SAO) alterada' no Item não digitalizável à peça 233) . 
I.2.11. Conclusão acerca do sobrepreço
Diante da análise efetuada ante aos argumentos apresentados, verifica-se que o sobrepreço inicialmente apontado para a constituição desta TCE de R$ 7.090.755,43, ou 8,61% em relação ao montante final medido de R$ 82.336.207,23, foi reduzido para R$  1.159.681,80, ou 1,41% frente à mesma medição, conforme tabela resumo abaixo (e planilha 'Curva ABC medição final Relocação Trecho I Ferrovia (SAO) alterada' no Item não digitalizável à peça 233 para maiores detalhes) . Em linha oposta, a Integral defende a existência de um subpreço de R$ 5.963.574,42 (peça 184, p. 68) .
	Tabela 2 - Resumo cálculo sobrepreço
			 BDI 
	29,39%
	
	 Descrição do Serviço 
	 Und 
	 Quant. 
	 Preço Total Contrato (R$) 
	 Preço Total Referência TCU (R$) 
	 Sobrepreço 

	Administração Local
	VB
	1,00
	     7.361.299,28 
	 Sobrepreço elidido conforme análise na instrução 
	0,00

	Instalação de tirantes 50 mm, carga de trabalho 510 KN
	M
	15.595,00
	     7.222.356,40 
	               7.148.130,04 
	74.226,36

	Fornecimento e transporte das estruturas metálicas em aço USI-SAC 350
	KG
	558.804,50
	     4.923.067,65 
	               7.092.994,37 
	-2.169.926,72

	Trilho TR-57 - Aço Carbono (*) 
	T
	525,93
	     4.515.298,38 
	               2.956.220,80 
	1.559.077,58

	Execução de cortina atirantada concreto armado fck = 35 MPa AC/BC
	M3
	1.433,00
	     3.453.816,60 
	                3.429.637,35
	24.179,25

	Montagem das estruturas metálicas em aço USI-SAC 350
	KG
	879.811,00
	     3.448.859,12 
	               3.642.839,85 
	-193.980,73

	Fornecimento, preparo, colocação de aço CA-50
	KG
	344.395,34
	     3.412.957,82 
	               3.783.255,48 
	-370.297,66

	Manutenção de Canteiro
	VB
	1,00
	     3.392.710,00 
	               2.159.722,10 
	1.232.987,90

	Escavação, carga e transporte de material de 1ª categoria, DTM 1000 a 1200 m
	M3
	371.775,10
	     3.234.443,37 
	               3.165.241,90 
	69.201,47

	Conjunto de estaca Raiz equivalente a tubulão D=1,40m, inclus. mobilização de batelão
	M
	1.232,40
	     2.891.173,43 
	               2.866.138,81 
	25.034,62

	Escavação, carga e transporte de material de 3ª categoria, DTM 400 a 600 m
	M3
	98.274,45
	     2.776.253,21 
	               2.689.377,12 
	86.876,09

	Escavação, carga e transporte de material de 1ª categoria, DMT 400 a 600 m
	M3
	368.262,88
	     2.761.971,60 
	               2.639.784,19 
	122.187,41

	Perfuração rotativa em rocha SX - 150mm
	M
	5.643,00
	     2.403.805,14 
	               2.478.479,30 
	-74.674,16

	Construção de grade, montagem, socaria, alinhamento e acabamento de linha, bitola métrica TR-45, Fixação elástica
	M/LIN
	5.889,48
	     1.966.202,90 
	               1.701.826,74 
	264.376,16

	Tirante protendido para cortina aço st 85/105 D = 32 mm
	M
	9.335,00
	     1.778.504,20 
	               1.752.598,55 
	25.905,65

	Perfuração rotativa em solo SX - 150mm
	M
	9.325,00
	     1.775.666,50 
	               1.887.569,33 
	-111.902,83

	Transporte local com Basculante 10 m³ em rodovia não pavimentada (conserv.) 
	T.KM
	1.925.408,31
	     1.694.359,31 
	               1.669.161,49 
	25.197,82

	Fornecimento de Dormentes de madeira para bitola métrica
	UN
	10.896,00
	     1.547.558,88 
	               1.445.079,28 
	102.479,60

	Perfuração rotativa com coroa de vidia em solo, diâmetro HX, com inclinação de 15º com a horizontal inclusive deslocamento dentro do canteiro e instalação da sonda em cada furo
	M
	7.799,00
	     1.401.168,34 
	               1.507.010,18 
	-105.841,84

	Compactação de material de 'BOTA FORA'
	M3
	598.865,92
	     1.185.754,52 
	               1.201.052,55 
	-15.298,03

	Concreto estrutural - fck = 30,0 Mpa - Controle Razoável com adição de aditivo
	M3
	2.610,33
	     1.123.277,21 
	                    960.731,58
	162.545,63

	Compactação de aterro a 95 % Proctor Normal
	M3
	383.756,82
	         963.229,62 
	                   983.155,04 
	-19.925,42

	Transição Compactada
	M3
	8.123,78
	         873.306,35 
	                   856.465,53 
	16.840,82

	   66.107.039,83 
	 Sobrepreço parcial 
	       729.268,97

 Demais Serviços 
	     16.229.167,40 
	 Sobrepreço adicional (duplicidade dos Encarregados de Frente de Obras) 
	       430.412,83 

		 Total medição final 
	  82.336.207,23 
	 Sobrepreço Total 
	    1.159.681,80

A jurisprudência do TCU tem sinalizado que não existe faixa de tolerância para sobrepreço. Assim, o Tribunal não considera baixos índices de sobrepreço como corretos, qualificando-os, indistintamente, como variação regular de preços (Acórdão 3382/2012-TCU-Plenário, relatora Ministra Ana Arraes) .
Nada obstante, as circunstâncias que envolvem o caso concreto devem ser levadas em consideração no exame da variação dos preços, sob pena de, em linha diametralmente oposta, tratar indistintamente quaisquer casos como situações inadmissíveis, sem considerar a situação prática.
A análise deste caso concreto, cujo objeto é o remanescente da obra de realocação de trecho de uma ferrovia, no âmbito da implantação do Aproveitamento Hidrelétrico Simplício (AHE Simplício) por Furnas, mostra que a dispensa de licitação que culminou na contratação da Integral Engenharia contou com o convite a outras empresas (cinco ao total) , porém, apenas duas apresentaram proposta (peça 14, p. 86-90) . O próprio Consórcio Construtor Simplício (formado pelas empresas Odebrecht e Andrade Gutierrez) , que poderia, de certa forma, ter alguns custos reduzidos por já se encontrar mobilizada no local executando a obra da AHE Simplício, não se interessou pelo empreendimento. Outras empresas de grande porte, como OAS e Queiroz Galvão, também não acudiram ao convite. 
Apesar desse fato não ser uma evidência da ausência de sobrepreço, pode ser um indicativo, aliado ao prazo curto para a realização das obras já atrasadas em razão da rescisão contratual com a empresa Convap, de que o preço não seria tão atrativo face a outras opções existentes no mercado à época (2010) , em que o mercado de construção no país, e particularmente no Estado do Rio de Janeiro, estava bem aquecido.
Nesse contexto, a variação percentual de 1,40% no valor global em relação ao referencial adotado pelo Tribunal não nos parece se mostrar como inadmissível, podendo mesmo ser considerada, excepcionalmente, como variação de mercado, não suficiente para caracterização de sobrepreço para o caso em tela.
Assim, considerando que: i) a defesa dos demais responsáveis não ataca a questão do sobrepreço de forma tão detalhada como fez a Integral; ii) em sua maioria, eles tentam afastar as suas responsabilidades frente ao débito levantado; e iii) não restou irregularidade que enseje o apenamento desses responsáveis com fundamento no arts. 57 e 58, inciso I, da Lei 8.443/1992; propõe-se que seja retomada a natureza original deste processo de tomada de contas especial para Relatório de Auditoria, com fundamento nos princípios da instrumentalidade das formas e da economia processual, os quais suprem a promoção das audiências previstas no art. 43, II, da Lei nº 8.443/1992, tendo em vista que foi assegurado aos responsáveis o direito ao contraditório e à ampla defesa, sem que a forma empregada gerasse qualquer prejuízo a eles, em consonância com os Acórdãos 1.723/2009, 1.063/2012, 3.120/2013, todos do Plenário desta Casa e 294/2019-Segunda Câmara.
Por outro lado, é preciso dar ciência à Furnas no tocante às falhas e impropriedades envolvendo a troca de especificação dos trilhos sem ser acompanhada de avaliação do preço praticado e formalização de aditivo. Tal prática ensejou o fornecimento de produto por parte de Integral Engenharia com especificação diferente do contratado por preço acima do mercado.
Assim, será proposto, com fundamento no art. 4º da Portaria-Segecex 13/2011, dar ciência a Furnas da seguinte impropriedade cometida no gerenciamento do Contrato 8000001197, de modo que seja evitada a reincidência em outras contratações: a ausência de avaliação de preços dos novos itens em substituição aos anteriores, em razão de alteração na especificação de materiais e/ou serviços (trilhos TR-45 por TR-57) ,  desprovida do respectivo termo aditivo formalizando as alterações, inclusive para contemplar o impacto das modificações realizadas no valor da avença, afronta o art. 65, inciso I, alínea 'a' e § 1º da Lei 8.666/1993.
I.3. Da necessidade de produção de prova pericial
Em que pese o sobrepreço residual, neste caso concreto, excepcionalmente, poder ser considerado como possível variação de mercado (apesar do sobrepreço relevante verificado  no item relativo ao trilho) , é preciso comentar que nos processos de controle externo no âmbito deste Tribunal, não há previsão para oitiva de testemunhas ou produção de prova pericial requeridas pelos responsáveis, cabendo à parte apresentar os elementos que entender necessários para demonstrar a boa e regular aplicação de recursos públicos (vide Acórdão 2457/2015-TCU-Plenário e 1292/2018-TCU-Primeira Câmara, por exemplo) . Esclarecedor também é o que consta no Voto condutor do Acórdão 473/2015-TCU-Plenário, de relatório do Ministro Walton Alencar Rodrigues:
No que se refere à solicitação de perícia técnica para comprovação das alegações e demonstração da não existência de superfaturamento do Consórcio (alegação 'r') , esclareço: o processo de controle externo, disciplinado pela Lei 8.443/1992 e pelo Regimento Interno do Tribunal, não admite a produção de prova pericial. O ônus de demonstrar a regular aplicação dos recursos federais é do próprio responsável, não sendo competência deste Tribunal, portanto, determinar a realização de perícia para a obtenção das provas (Acórdão 1599/2007-TCU-Plenário, 611/2007-1ª Câmara e 1.098/2008-2ª Câmara) .
Além disso, a produção de prova pelo responsável, prescinde da autorização desta Corte de Contas, de modo que caberia ao recorrente, nesta etapa processual, a iniciativa de carrear aos autos todos os meios de provas lícitos que favorecessem a sua defesa. Não tendo se valido de tal faculdade em seu recurso, não cabe solicitar a esta Corte de Contas que produza perícia técnica.
Julgo não ser cabível a aplicação analógica das disposições pertencentes à prova do processo civil ao processo de controle externo, porque a Lei Orgânica e o Regimento Interno do TCU dispõem, exaustivamente, acerca dos meios de prova disponíveis aos responsáveis.
Mesmo no Processo Civil, conforme o artigo 420, parágrafo único, do CPC, o juiz indeferirá a perícia quando a prova do fato não depender do conhecimento especial de técnico. Em verdade, a prova pericial somente será admitida se for possível e necessária para o esclarecimento dos fatos da causa, e ainda se a prova de um específico fato depender de conhecimento especial, não possuído pelo magistrado.
Conforme o art. 427, do CPC, a prova pericial pode ser dispensada quando as partes (no caso, os interessados) apresentarem sobre as questões de fato pareceres técnicos ou documentos que o julgador considere suficientes para elucidá-las.
O corpo técnico desta Corte de Contas possui conhecimentos não apenas jurídicos, mas também contábeis, econômicos e financeiros, de administração pública; além do fato de que a estrutura do TCU dispõe de Secretarias Especializadas na fiscalização de obras de engenharia. Em suma, as unidades desta Corte desempenham o papel de órgão técnico, à diferença das Cortes do Poder Judiciário, de natureza apenas jurídica. Dessa forma, o meio de prova produzida pela administração é a própria auditoria, a qual o interessado tem o direito de contraditar em suas razões de justificativa, apresentando inclusive laudo técnico emitido por especialista, por ele contratado.
Impróprio, portanto, o pedido de realização de perícia técnica, formulado pelo consórcio, uma vez que cabe ao responsável o ônus de demonstrar a regular aplicação dos recursos federais; nessa peça recursal ele se absteve de juntar outras provas documentais, cuja produção prescinde de autorização desta Corte de Contas; e os elementos presentes nestes autos bem como as avaliações técnicas efetuadas pela equipe deste TCU foram suficientes para o esclarecimento dos fatos e julgamento das presentes contas.
Além disso, cabe lembrar, também, que a própria Lei 9.784/1999, mencionada pela Integral como fundamento para a produção das provas periciais por parte deste Tribunal, estabelece no seu art. 69 que:
Art. 69. Os processos administrativos específicos continuarão a reger-se por lei própria, aplicando-se-lhes apenas subsidiariamente os preceitos desta Lei.
Os processos do Tribunal são regidos por lei própria (Lei 8.443/1992) que, juntamente com o seu Regimento Interno, estabelece rito específico para a condução dos trabalhos desta Corte.
Dessa forma, não constitui direito da Integral à perícia com respaldo no art. 465 do Código Civil ou no art. 38 da Lei 9.784/1999, haja vista que a Lei Orgânica deste Tribunal e o Regimento Interno desta casa não admite a produção de prova pericial.
CONCLUSÃO
Esta instrução cuidou da análise das alegações de defesa apresentadas no âmbito desta TCE, instaurada por determinação deste Tribunal por meio do subitem 9.2 do Acórdão 590/2017-TCU-Plenário, da relatoria da Ministra Ana Arraes. As irregularidades apontadas no processo originador indicavam um superfaturamento de R$ 7.090.755,43 no contrato 8000001197, firmado entre Furnas Centrais Elétricas S.A. (Furnas) e a empresa Integral Engenharia Ltda., para a relocação do trecho I da Ferrovia Centro Atlântica (FCA) , no âmbito do empreendimento Aproveitamento Hidroelétrico (AHE) Simplício, entre os estados do Rio de Janeiro e Minas Gerais.
Todos os responsáveis apresentaram defesa, constando a localização de cada uma delas no item 'Histórico' desta instrução.
Uma vez que a defesa oferecida pela Integral Engenharia tratou da questão do superfaturamento com uma maior profundidade que os demais responsáveis, utilizou-se essa como referência para os exames empreendidos neste documento. 
Um primeiro questionamento daquela empresa se referiu à data-base a ser utilizada para os preços paradigmas dos serviços. A análise empreendida sobre os argumentos apresentados e de acordo com informações do projeto básico e do contrato levou à conclusão de que a data-base correta seria janeiro/2010 (data de apresentação da proposta) ao invés de setembro/2009 (data do orçamento-base da dispensa de licitação) . Portanto, as composições de referência deste Tribunal foram ajustadas para retratar essa realidade (item II desta instrução) .
A empresa passou, então, a tratar dos serviços que estavam com valores abaixo dos preços referenciais, ressaltando que os valores calculados na planilha à peça 124 seriam menores ainda, haja vista a necessidade de inclusão de itens não analisados, pois não figuravam na parte A da Curva ABC, a exemplo do fornecimento de dormentes, além de outros ajustes que deveriam ser efetuados.
Entendeu-se que para alguns serviços havia apenas a necessidade de fazer a correção da data-base, o que aumentou o subpreço por esta razão. No caso específico dos dormentes, concluiu-se que havia na verdade um sobrepreço e não um subpreço. Já em relação ao item 'Fornecimento e transporte das estruturas metálicas em aço USI-SAC 350', atuando-se de maneira conservadora, foram realizadas alterações na composição que elevaram o subpreço substancialmente (itens II.1.1 e II.1.2 desta instrução) 
No que concerne aos serviços que apresentavam sobrepreço, alguns argumentos trazidos foram acatados, o que implicou alterações em algumas composições que reduziram o débito inicialmente levantado.
Um desses itens que merece destaque é o fornecimento do trilho. Apesar de, conservadoramente, o sobrepreço unitário ter sido reduzido, ele ainda permaneceu elevado (R$ 1.559.077,58, ou 52,74%) . Observou-se que houve a mudança de especificação do trilho sem que fosse acompanhada de uma avalição por parte de Furnas dos preços praticados para o novo material. Cotação apresentada por próprio fornecedor destacava que o preço do trilho TR-45 (constante no orçamento e contrato) seria mais caro do que do TR-57 (o efetivamente empregado) , em razão do pouco uso daquele nas ferrovias atuais. Evidências de outros pregões para aquisição de trilhos corroboraram tal assertiva.
A questão envolvendo os encarregados de obra teve forte influência na redução do sobrepreço. A Integral, neste momento processual, incluiu nos seus cálculos os feitores de obra presentes na sua folha de pagamento. Em que pese ser questionável incluir esse profissional como encarregado de obras pelas razões expostas no exame proferido no respectivo tópico, decidiu-se por acatar, de maneira conservadora e, excepcionalmente, neste caso concreto, essa inclusão, o que fez o sobrepreço ser reduzido de R$ 2.478.684,97 para R$ 430.412,83.
Por fim, o sobrepreço total inicialmente apontado de R$ 7.090.755,43, ou 8,61% do valor total medido, foi reduzido para R$ 1.159.681,80, ou 1,41%. Tendo em vista que o percentual de sobrepreço foi reduzido, considerou-se como mera variação de mercado, não cabendo cobrá-los dos responsáveis.
Ante ao afastamento do débito e a ausência de outras irregularidades que ensejem o apenamento dos responsáveis propôs-se que fosse retomada a natureza original deste processo de tomada de contas especial para Relatório de Auditoria, com fundamento nos princípios da instrumentalidade das formas e da economia processual e outros Acórdão desta Casa, para então dar ciência à Furnas de que a ausência de avaliação de preços dos novos itens em substituição aos anteriores, em razão de alteração na especificação de materiais e/ou serviços (trilhos TR-45 por TR-57) ,  desprovida do respectivo termo aditivo formalizando as alterações, inclusive para contemplar o impacto das modificações realizadas no valor da avença, afronta o art. 65, inciso I, alínea 'a' e § 1º da Lei 8.666/1993.
Em relação à requisição para realização de perícia, caso o sobrepreço ainda persistisse, consignou-se que tal pedido não tinha como prosperar, tendo em vista que nos processos de controle externo deste Tribunal não há previsão para oitiva de testemunhas ou produção de laudos periciais, devendo a parte apresentar os elementos que entender necessários para demonstrar a boa e regular aplicação dos recursos públicos.
PROPOSTA DE ENCAMINHAMENTO 
Diante do exposto, submetem-se os autos à consideração superior para apreciação e encaminhamento ao Gabinete da Exma. Ministra-Relatora Ana Arrais, passando antes pelo Ministério Público junto ao TCU para o pronunciamento previsto no art. 81, inciso II da Lei 8.443/1992, propondo:
2.1.  acatar parcialmente as alegações de defesa apresentadas pelos Srs. Francisco Cordero Donha Filho (CPF XXX.000.918-XX) e Paulo Roberto Telles Villas (CPF: XXX.273.517-XX) , e pelas empresas Integral Engenharia Ltda. (CNPJ: 16.629.693/0001-16) , Marte Engenharia Ltda. (CNPJ: 32.225.757/0001-70) , Escritório de Serviços de Engenharia e Consultoria Ltda. - ESEC (CNPJ: 68.809.300/0001-50) e MCA Auditoria e Gerenciamento Ltda. (CNPJ: 05.451.102/0001-47) , e considerar elidido o superfaturamento inicialmente apurado;
2.2.  retomar a natureza original deste processo para Relatório de Auditoria, com fundamento nos princípios da instrumentalidade das formas e da economia processual, ante ao afastamento do débito e a ausência de outras irregularidades que ensejem o apenamento dos responsáveis com base nos arts. 57 e 58, inciso I, da Lei 8.443/1992 e arquivar os autos, com fundamento art. 169, inciso III do RITCU;
2.3.  determinar a Furnas Centrais Elétricas S.A. que informe a este Tribunal quando do julgamento de mérito das ações judiciais perante a 28ª Vara Cível do Rio de Janeiro relativas ao processo 0024147-34.2013.8.19.0001;
2.4.  dar ciência a Furnas Centrais Elétricas S.A. (CNPJ 23.274.194/0001-19) , com fundamento no art. 4º da Portaria-Segecex 13/2011, da seguinte impropriedade cometida no gerenciamento do Contrato 8000001197, de modo que seja evitada a reincidência em outras contratações: a ausência de avaliação de preços dos novos itens em substituição aos anteriores, em razão de alteração na especificação de materiais e/ou serviços (trilhos TR-45 por TR-57) ,  desprovida do respectivo termo aditivo formalizando as alterações, inclusive para contemplar o impacto das modificações realizadas no valor da avença, afronta o art. 65, inciso I, alínea 'a' e § 1º da Lei 8.666/1993;
2.5.  encaminhar a todos os responsáveis deste processo e a Furnas Centrais Elétricas S.A. cópia do acórdão que vier a ser proferido, orientando-os, caso desejem, a obter o inteiro da deliberação, incluindo o relatório e o voto, no endereço eletrônico www.tcu.gov.br/acordaos, conforme orientação contida no Memorando-Circular nº 45/2017 - Segecex."
O Ministério Público junto ao Tribunal - MPTCU anuiu, em essência, à proposta da unidade técnica (peça 250) .
	É o relatório.

8.1. Tathiane Vieira Viggiano Fernandes (OAB/DF 27.154) e outros representando a Integral Engenharia Ltda.;  
8.2. Mariana de Mello Vaz Albuquerque (OAB/RJ 119.926) e outros representando Furnas Centrais Elétricas S.A.;  
8.3. Arthur Magno e Silva Guerra (OAB/MG 79.195) representando Francisco Cordero Donha Filho;  
8.4. João Joaquim Martinelli (OAB/RJ 139.475) e outros representando a Esec - Escritório de Serviços de Eng. e Consultoria Ltda. e Marte Engenharia Ltda.;  
8.5. Victor Lima Duque Estrada (OAB/DF 47.887) e outros representando Paulo Roberto Telles Villas.

Subprocurador-geral Lucas Rocha Furtado.

TOMADA DE CONTAS ESPECIAL. SOBREPREÇO. VARIAÇÕES DE PREÇO NÃO COMPATÍVEIS COM AS DE MERCADO. DUPLICIDADES. SERVIÇOS PAGOS, E NÃO EXECUTADOS. IRREGULARIDADE DAS CONTAS. DÉBITO E MULTA.

TOMADA DE CONTAS ESPECIAL (TCE)

Secretaria de Fiscalização de Infraestrutura de Energia Elétrica (SeinfraElétrica).

Trata-se de tomada de contas especial instaurada em cumprimento ao subitem 9.2 do Acórdão 590/2017-TCU-Plenário, em razão de sobrepreço de R$ 7.090.755,43 no contrato 8000001197, firmado entre Furnas Centrais Elétricas S.A. (Furnas) e a empresa Integral Engenharia Ltda., no valor de R$ 92.814.434,00 (data-base de janeiro/2010) , para relocação do trecho I da Ferrovia Centro Atlântica (FCA) , no âmbito do empreendimento Aproveitamento Hidroelétrico (AHE) Simplício, entre os estados do Rio de Janeiro e de Minas Gerais.
A instauração desta TCE decorreu da análise das oitivas dirigidas à empresa Integral Engenharia e Furnas, promovidas no âmbito do TC Processo 011.792/2010-8, acerca da constatação de sobrepreço decorrente de preços excessivos frente ao mercado de R$ 10.786.683,80 no Contrato 8000001197. Após apresentação das justificativas aos serviços mais relevantes que formaram o sobrepreço, foi elaborada nova Curva ABC. Em razão da alteração de alguns serviços medidos e após a unidade técnica acatar parcialmente parte dos argumentos apresentados, remanesceu sobrepreço - superfaturamento, no caso, considerando que o contrato já estava concluído - no valor de R$ 7.090.755,43. Sendo assim, por meio do subitem 9.2 do Acórdão 590/2017-TCU-Plenário, instaurou-se a presente tomada de contas especial, bem como determinaram-se as citações dos responsáveis.
No âmbito desta Corte de Contas, realizaram-se as citações da Integral Engenharia Ltda., do Escritório de Serviços de Engenharia e Consultoria Ltda., da empresa Marte Engenharia Ltda., de Francisco Cordero Donha Filho (na condição de gerente do Departamento de Construção de Geração à época dos fatos) e de Paulo Roberto Telles Villas (na condição de responsável à época dos fatos pela elaboração do orçamento da obra do Trecho I da Ferrovia Centro Atlântica) . 
Após analisar as alegações de defesa apresentadas, a unidade técnica (SeinfraElétrica) , ao acatar alguns dos argumentos apresentados, entendeu que o sobrepreço inicial de R$ 7.090.755,43 - o que representava 8,61% do valor total medido - se reduziu para R$ 1.159.681,80 - o que representaria apenas 1,41%. Sendo assim, considerando a redução do suposto sobrepreço, a unidade técnica entendeu que essa pequena diferença poderia ser considerada como mera variação de mercado e que não haveria fundamentos fático e jurídico suficientes para exigir dos responsáveis o ressarcimento da quantia remanescente. Desse modo, propôs, entre outras medidas, acatar parcialmente as alegações apresentadas pelos responsáveis e considerar elidido o superfaturamento apurado.
O Ministério Público junto ao TCU (MPTCU) manifestou, em essência, concordância com a unidade técnica.
II
Passo a decidir.
Dissinto das propostas da unidade técnica e da Procuradoria por entender que o sobrepreço persiste, de acordo com análise a seguir.
A empresa Integral Engenharia foi citada por ser a executora da obra; a empresa Marte Engenharia, por elaborar o orçamento da obra; Paulo Roberto Telles Villas, por elaborar o orçamento da obra (nome constante da ART do orçamento e funcionário da Marte Engenharia) ; a empresa Escritório de Serviços de Engenharia e Consultoria, por avaliar e validar o orçamento da obra elaborado pela Marte Engenharia; e Francisco Cordero Donha Filho, por aprovar e encaminhar orçamento da obra. O valor das citações se refere ao sobrepreço nos serviços remanescentes do trecho I da Ferrovia Centro Atlântica, conforme disposto no Relatório do Acórdão 590/2017-TCU-Plenário.
A partir da análise dos documentos acostados aos autos, verifiquei que a defesa apresentada pela Integral Engenharia foi a mais completa no tocante às justificativas relativas aos serviços com sobrepreço. Os demais responsáveis, em linhas gerais, se concentraram em argumentos jurídicos de responsabilização perante esta Corte de Contas, não contestando diretamente a existência do sobrepreço.
Dessa forma, para análise do sobrepreço dos serviços, avaliarei primeiramente os argumentos da Integral Engenharia, que, em síntese contestou o cálculo do sobrepreço em sua defesa. Posteriormente, passarei aos argumentos dos demais responsáveis pela confecção do orçamento da obra.
Minha assessoria organizou tabela que detalha o sobrepreço apresentado na citação dos responsáveis. Os itens de serviço que contribuem para mais de 80% dos valores discutidos estão destacados na Tabela 1. 
Tabela 1
Fonte: Acórdão 590/2017-TCU-Plenário e peça 241
12. 	Trato de cada um individualmente.
III
Inicio pelo item de serviço "Fornecimento e transporte das estruturas metálicas em aço USI-SAC 350".
O cálculo do sobrepreço para citação referente ao item está disposto à peça 1, p. 166. Para o cálculo, a equipe de auditoria utilizou a própria composição de serviço de Furnas, trocando os preços dos insumos por preços do Sicro-2. Como resultado, apurou subpreço de aproximadamente 5% neste serviço.
Em resposta à citação, a Integral Engenharia alegou que o coeficiente adotado para a produção do insumo "Chapa SAC 350" foi de 0,54 tonelada, apesar de o correto ser 1 tonelada, já que a estrutura metálica seria fabricada 100% em chapa de aço, ou seja, 1 tonelada de chapa para a produção de 1 tonelada de estrutura metálica. Destaca, ainda, que a utilização do coeficiente 1,00 seria conservador, pois não seriam consideradas perdas provenientes de cortes e manuseio. Realizando a correção do coeficiente e da data-base dos preços, demonstrar-se-ia que o subpreço seria significativamente maior, de R$ 2.313.450,63.
A unidade técnica propõe, com alguns ajustes, acatar a alegação dos responsáveis, aumentando a utilização do insumo "Chapa SAC 350" de 0,54 para 1,00. Dessa forma, elevaria o subpreço de R$ 297 mil para R$ 2.169 mil. Por outro lado, a unidade especializada consigna que foi conservadora em seus cálculos, pois não levou em conta que: haveria duplicidade na estrutura de custos das composições "Fornecimento e transporte das estruturas metálicas em aço USI-SAC 350" e "Montagem das estruturas metálicas em aço USI-SAC 350"; haveria composição de preços oficial do Novo Sicro denominada "2408149 Estrutura em chapa de aço ASTM A36 corte, solda e montagem - fornecimento e instalação", com que, se adaptada às peculiaridades da obra, se obteria preço unitário de R$ 11,19.
Com as devidas vênias, dissinto do conservadorismo da unidade técnica. Ao cotejar as composições de serviço "Fornecimento e transporte das estruturas metálicas em aço USI-SAC 350" e "Montagem das estruturas metálicas em aço USI-SAC 350", verifico que há duplicidade nos serviços de montagem. Adicionalmente, composição oficial do Novo Sicro, adaptada às peculiaridades da obra e que contempla de forma integrada os serviços de fornecimento, transporte e montagem, possui preço unitário (R$ 11,19) inferior ao preço unitário somado das duas composições de serviço citadas no início deste parágrafo (R$ 12,73) . Dessa forma, haveria sobrepreço próximo de 14%, e não subpreço de 5% no item de serviço "Fornecimento e transporte das estruturas metálicas em aço USI-SAC 350", conforme disposto no expediente citatório.
Dessa forma, é deveras conservador o cálculo inicial da SeinfraElétrica de subpreço de R$ 297 mil (5%) nesse item, eis que, ao fim, representa quase 19% na análise (5% de subpreço + 14% de sobrepreço ora calculado) .  Suficiente para elidir quaisquer argumentos de supostas imprecisões de tipologia de aço e de retroação de data-base, em face do limite posto na citação, e para evitar qualquer contestação de prejuízo ao contraditório, deve-se manter o subpreço de R$ 297 mil, conforme disposto no expediente citatório para o serviço de "Fornecimento e transporte das estruturas metálicas em aço USI-SAC 350".
IV
Trato do item "Trilho TR-57 Aço Carbono".
O cálculo do sobrepreço para citação referente ao item está disposto à peça 126, p. 41-43. Para esse cálculo, a equipe de auditoria utilizou como preço de referência relação de 11 pregões para aquisição de trilhos, com custos unitários variando de R$ 3.000,00 a R$ 4.000,00 por tonelada, enquanto a Integral Engenharia defende o custo de R$ 6.600,00. Como resultado, a unidade instrutora apurou sobrepreço próximo de 100%.
Em resposta à citação, a Integral Engenharia alegou: dificuldades para o fornecimento de trilhos na quantidade e no prazo requeridos; diferença nas especificações dos trilhos aplicados na obra e usados pelo TCU como referência; dessa forma, os referenciais do TCU não seriam válidos.
A unidade técnica propõe, de forma conservadora, adotar como preço de referência o maior preço unitário da relação de 11 pregões, com data-base de 2013 e sem retroagir os valores (a data-base do contrato é de janeiro de 2010) , o que ainda geraria sobrepreço de R$ 1.559.302,17, ou 52,75%, já incluído o BDI.
Com as devidas vênias, não vejo justificativas para tal conservadorismo. Como destacado pela própria unidade técnica, os responsáveis não conseguiram evidenciar que adquiriram trilhos a preços superiores aos preços de referência usada pela equipe de auditoria: "A Integral, contudo, não apresentou as cotações que teria recebido (ou comprovantes de aquisição) para o fornecimento do trilho TR-57". Ademais, por todos os ângulos que examino a Tabela 2 (abaixo) - que colaciona os 11 pregões de aquisições de trilhos utilizados como referência pela equipe de auditoria para a citação dos responsáveis -, verifico que o preço de referência adotado por esta Corte foi adequado, seja considerando a média/mediana dos preços, seja considerando apenas os trilhos com a mesma especificação do efetivamente aplicado na obra (T-57) .
Assim, ante a ausência de documentação comprobatória apta a demonstrar que a empresa, de fato, adquiriu os trilhos em valor superior ao praticado pelo mercado, deve-se manter o sobrepreço de R$ 2.261.443,62, conforme disposto no expediente citatório para o serviço de "Trilho TR-57 Aço Carbono".
Tabela 2
           Fonte: peça 126, p.41-42
V
Analiso o item "Manutenção do Canteiro".
O cálculo do sobrepreço para citação referente ao item está disposto à peça 1, p. 171. Em resumo, a equipe de auditoria verificou que os responsáveis receberam pagamento por serviços não executados, especificamente por itens de construção de alojamento e de estaleiro, que já estavam parcialmente implantados. Assim, o valor do sobrepreço consistiu em parte do preço de construção desses itens.
Em resposta à citação, a Integral Engenharia alegou que: o canteiro disponibilizado não seria adequado às necessidades da obra; o edital de licitação teria previsto que a contratada deveria apresentar projeto de adequação do canteiro; o contrato assinado preveria a construção de parte do canteiro de obras; por ocasião de sua proposta, teria apresentado o preço considerando as benfeitorias que deveriam ser executadas.
A unidade técnica propõe não acatar os argumentos dos responsáveis pois: no contrato e no projeto básico que deu origem à licitação em tela, restou consignado que as instalações de canteiro de obras já construídas deveriam ser aproveitadas; os responsáveis não apresentaram os projetos das estruturas que teriam sido construídas, como canteiro de obras; a empresa não encaminhou sua proposta técnica a fim de evidenciar que teria considerado a construção do canteiro, e não apenas a sua manutenção. Em apertada síntese, a unidade instrutiva concluiu que os responsáveis trouxeram argumentos, mas sem evidências que os suportassem. Como resultado, propõe manter o sobrepreço do canteiro, corrigindo apenas sua data-base.
Acompanho o posicionamento da SeinfraElétrica para manter o sobrepreço referente ao serviço de "Manutenção de Canteiro", corrigindo apenas sua data-base, ante a ausência de evidências a suportar os argumentos dos responsáveis.
VI
Trato do item "Duplicidade de Encarregados de Frente de Obras".
O cálculo do sobrepreço para citação referente ao item está disposto à peça 126, p. 46-48. Em resumo, a unidade instrutiva verificou que houve pagamento por encarregados de frente de obras em duplicidade. A contabilização do pagamento dessa mão de obra aparece tanto no item "Administração Local" quanto nas composições de preço unitárias (CPUs) . A unidade técnica evidenciou a duplicidade por meio da folha de pagamento da empresa referente ao mês de agosto de 2010 e verificou que o item "Administração Local" já previa todo o valor do pagamento dos encarregados de frente de obras da folha. Dessa forma, os valores dessa mão de obra constantes das CPU foram considerados em duplicidade, ensejando a citação dos responsáveis.
Em resposta à citação, a Integral Engenharia alegou que: os quantitativos utilizados na planilha da unidade técnica teriam sido distintos daqueles efetivamente verificados na medição final; a produtividade prevista na planilha para alguns serviços não estaria em conformidade com a obra; Manual do Sicro-2 definiria que a função de encarregado deveria ser considerada no custo direto da obra, assim a duplicidade seria no item "Administração Local", e não nas CPUs; a empresa apenas teria seguido a estrutura de custo do edital, sem qualquer duplicidade; a nova folha de pagamento juntada aos autos, de dezembro de 2010, comprovaria a ausência de duplicidade.
A unidade técnica assim avaliou os argumentos da responsável: a divisão de uma parcela dos encarregados de frente de obra na "Administração Local" e outra nas CPUs não é forma usual nem se coaduna com a boa prática de orçamentação; os encarregados de frente de obra no Novo Sicro estão contemplados no item "Administração Local", e não nas CPU, ou seja, o contrário do Sicro-2; há significativa divergência entre o custo da folha de pagamento de encarregados de frente de obra apresentada na manifestação durante a fase de oitivas (R$ 741.750,00, referentes a agosto de 2010) e o montante por ora revelado (R$ 1.814.778,60, referentes a dezembro de 2010) ; a contratada recebeu os valores de acordo com os quantitativos previstos em contrato, e não com os da medição final realizada por Furnas, apesar disso, de maneira conservadora, a unidade instrutiva acolheu os argumentos da responsável e promoveu as adaptações na planilha de levantamento dos encarregados para contemplar os quantitativos da medição final; a unidade técnica acolheu parcialmente os argumentos da responsável sobre a produtividade dos serviços. A análise desses argumentos, juntamente com a correção da data-base do contrato, fez com que o sobrepreço de citação fosse reduzido de R$ 2.478.684,97 para R$ 2.183.956,05.
Por fim, a SeinfraElétrica propõe acolher, excepcionalmente, a nova folha de pagamento apresentada na citação, em vez da apresentada nas oitivas dos responsáveis, o que fez com que o sobrepreço fosse reduzido de R$ 2.183.956,05 para R$ 430.412,83.
O ponto fulcral da análise do sobrepreço devido à "Duplicidade de Encarregados de Frente de Obras" se deve ao acolhimento, ou não, da nova folha de pagamento apresentada pela empresa (dezembro de 2010) , com valor 260% superior ao da folha de pagamento apresentada por ocasião das oitivas (agosto de 2010) . Dissinto da proposta da unidade técnica de acolher esse novo documento pelos seguintes motivos: não há nos autos evidências apontando que em apenas 4 meses foi necessário aumentar em 260% o número de encarregados de frente de obras; a folha de pagamento apresentada não é documento oficial (como guias de recolhimento de INSS, dados da RAIS, etc.) , mas, sim, simples contabilidade interna da empresa.
À exceção do acolhimento da nova folha de pagamento apresentada pela Integral Engenharia, estou de acordo com os demais ajustes efetuados pela unidade técnica, à luz dos novos elementos trazidos pela responsável, que tiveram o condão de reduzir o sobrepreço de R$ 2.478.684,97 para R$ 2.183.956,05.
VII
A análise que empreendi evidenciou que o sobrepreço persiste e se fundamenta em duplicidade de serviços ou em pagamento por serviços não realizados (à exceção do "Trilho TR-57 Aço Carbono") . Dessa forma, não se deve falar que o sobrepreço advém de variações usuais de preço de mercado. Quanto à análise dos demais itens de serviço listados na Tabela 1, endosso o criterioso trabalho da unidade técnica, devidamente detalhado no relatório precedente. Por fim, conforme também registrado naquele relatório, esta Corte não admite a produção de prova pericial na instrução de seus processos de controle externo, razão por que não merece acolhida tal solicitação da Integral Engenharia.
VIII
Passo para responsabilização dos demais envolvidos na confecção do orçamento da obra.
A empresa Marte Engenharia foi citada por elaborar o orçamento da obra. Em síntese, argumentou que: teria sua ampla defesa e contraditório cerceados, pois não teria sido ouvida na fase de oitivas; não teria sido autora do projeto básico, mas apenas do orçamento do remanescente de obras; teria sido imputada à empresa a má gestão do contrato; o exíguo prazo para execução da obra e para apresentação de seu orçamento justificaria a ocorrência de algum sobrepreço devido à dinâmica de preços de mercado.
As razões de justificativas da Marte Engenharia não devem ser acatadas porque: a ampla defesa e o contraditório foram observados por ocasião de sua citação; a empresa foi autora do orçamento do remanescente da obra, de acordo com documentos acostados aos autos; não foi imputada à empresa responsabilidade por má gestão do contrato; dinâmicas de preço devido à urgência da obra não justificam sobrepreço de 100% acima dos preços de mercado (item "Trilho TR-57 Aço Carbono") , nem tampouco duplicidade de serviços no orçamento, itens com maior relevância no sobrepreço. No entanto, forçoso reconhecer que o sobrepreço no item "Manutenção do Canteiro" se deve a pagamento por serviços não executados, irregularidade não afeta ao orçamento, mas, sim, à medição de serviços, devendo ser excluído do débito da defendente.
A empresa Escritório de Serviços de Engenharia e Consultoria foi citada por avaliar e validar o orçamento da obra elaborado pela Marte Engenharia. Em resumo, argumentou que teria sua ampla defesa e contraditório cerceados, pois não teria sido ouvida na fase de oitivas; a empresa apenas teria analisado o orçamento produzido pela Marte Engenharia, em exíguo prazo.
As justificativas do Escritório de Serviços de Engenharia e Consultoria merecem acolhida. Pelos documentos juntados aos autos, verifico que Furnas solicitou apenas parecer com ordem de grandeza do valor e do BDI (peça 193, p. 30) , devido ao exíguo prazo para contratação do remanescente de obra. Além disso, o parecer deveria ser realizado em três dias e seria remunerado ao preço de aproximadamente R$ 5.000,00 (peça 193, p. 10-11) . Nesse sentido, entendo que as falhas no orçamento não seriam passíveis de identificação nessas condições, devendo a empresa ser excluída da cobrança do débito decorrente do sobrepreço. Aplico aqui entendimento consonante com o disposto no art. 22 da Lei de Introdução às normas do Direito Brasileiro.
Paulo Roberto Telles Villas foi citado por elaborar o orçamento da obra (nome constante da ART do orçamento) . O responsável argumentou que: era mero empregado da projetista; não teria elaborado o orçamento, mas apenas o chancelado; a obra teria sido contratada em regime de urgência, assim caberia algum sobrepreço frente ao mercado; já haveria prescrição, pois a ART teria sido subscrita em fevereiro de 2010; haveria violação da ampla defesa devido ao longo tempo decorrido dos fatos geradores, pois teria sido citado 7 anos depois destes; não se poderia atribuir sobrepreço em relação aos trilhos, pois Furnas já teria cotado o material para pronta-entrega e foi aplicado trilho com outra especificação que não a constante do orçamento; não se poderia atribuir sobrepreço em relação à construção de novo alojamento, pois caberia à Furnas autorizar sua execução/medição; o sobrepreço não teria se materializado, pois restaria pendente de julgamento de mérito na justiça federal.
Os argumentos de Paulo Roberto Telles Villas merecem acolhida. Considerando que a Empresa Marte Engenharia, sua empregadora, já é responsável pelo dano nestes autos, entendo por não apenar o defendente.
Francisco Cordero Donha Filho foi citado por aprovar e encaminhar orçamento da obra. O responsável argumentou que: não existem documentos nos autos comprovando que teria aprovado e/ou encaminhado o orçamento da obra; não teria assinado o contrato da obra; não teria assinado as notas técnicas que suportaram a contratação do empreendimento; não teria assinado a ART como contratante; a equipe de Furnas teria se cercado de todos os cuidados, uma vez que teria contratado empresa especializada não só para confecção, mas também para revisão do orçamento; o AHE Simplício possuiria elevada complexidade.
As razões de justificativas de Francisco Cordero Donha Filho devem ser acolhidas. Verifico que, de fato, não consta dos autos ART específica de aprovação do orçamento da obra em nome do responsável, mas, sim, ART de cargo/função com atribuições para análise e aprovação de orçamentos referentes às obras de todo o empreendimento do AHE Simplício, de forma ampla (peça 5, p. 30-31) . Entendo, nesse caso concreto, que esse tipo de ART de cargo/função não é suficiente para estabelecer o nexo causal de sua conduta de aprovar e encaminhar o orçamento da obra com o sobrepreço, conforme disposto no expediente citatório. Além disso, forçoso reconhecer que a equipe de Furnas se cercou dos cuidados no tocante ao orçamento da obra, submetendo-o ao crivo de duas empresas especializadas. Dessa forma, entendo que não seria razoável imputar o débito ao responsável.
Tabela 3
IX
Pelo exposto, deve-se julgar irregulares as contas da Integral Engenharia e Marte Engenharia e condená-los, solidariamente, ao débito decorrente de superfaturamento na execução do Contrato 8000001197, conforme a Tabela 3, no valor total de R$ 4.255.055,34, e aplicar-lhes multa de 10% do débito atualizado. 
Adicionalmente, apenas à Integral Engenharia deve ser imputado débito de R$ 1.232.987,90, relativo ao item "Manutenção do Canteiro". No entanto, esse débito não deve ser imputado à Marte Engenharia, uma vez que se deve a pagamento por serviços não executados, irregularidade não afeta ao orçamento, mas, sim, à medição de serviços.
	Ante o exposto, VOTO no sentido de que o Tribunal adote a minuta de deliberação que ora submeto ao Colegiado.
TCU, Sala das Sessões Ministro Luciano Brandão Alves de Souza, em 4 de setembro de 2019.
ANA ARRAES 
Relatora